ACORDAO-COMPLETO-2558603

ACÓRDÃO 2537/2022 ATA 44/2022 - PLENÁRIO

VISTOS, relatados e discutidos estes autos do Relatório de Auditoria realizada no Ministério da Integração Nacional e no Ministério da Defesa/Comando do Exército, no âmbito do Fiscobras de 2012, com o objetivo de fiscalizar as obras do Eixo Norte do Projeto de Integração do Rio São Francisco com as bacias hidrográficas do Nordeste Setentrional, na região Nordeste; 
ACORDAM os Ministros do Tribunal de Contas da União, reunidos em Sessão do Plenário, ante as razões expostas pelo Relator, e com fundamento no art. 43 da Lei 8.443/1992 c/c o art. 250 do Regimento Interno e com os arts. 4º e 5º da Resolução-TCU-344/2022, em:
9.1. considerar não mais aplicáveis, nos termos do item 32.5.6 dos Padrões de Monitoramento do TCU, aprovado pela Portaria-Segecex 27/2009, as determinações contidas nos itens 9.1.2 a 9.1.4 do Acórdão 1919/2012-TCU-Plenário;
9.2. considerar como cumprida, nos termos do item 32.5.1 dos Padrões de Monitoramento do TCU, aprovado pela Portaria-Segecex 27/2009, a determinação constante do item 9.1.1 do Acórdão 1919/2012-TCU-Plenário;
9.3. considerar como elididas as possíveis irregularidades que foram objeto da oitiva constante do item 9.2 do Acórdão 1919/2012-TCU-Plenário;
9.4. considerar prescritas as irregularidades que ensejaram as audiências constantes dos itens 9.3 a 9.7 do Acórdão 1919/2012-TCU-Plenário;
9.5. informar ao Ministério do Desenvolvimento Regional e ao Exército Brasileiro do presente Acórdão, destacando que o Relatório e o Voto que o fundamentam podem ser acessados por meio do endereço eletrônico www.tcu.gov.br/acordaos;
9.6. arquivar os presentes autos, nos termos do art. 169, inciso III, do Regimento Interno/TCU.

Auditoria realizada, no âmbito do Fiscobras 2012, nas obras do Projeto de Integração do Rio São Francisco com as bacias hidrográficas do Nordeste Setentrional (Pisf) Eixo Norte. Análise das oitivas e audiências.

Comando do Exército; Ministério da Integração Nacional (extinta).

3. Interessados/Responsáveis:
3.1. Interessados: Congresso Nacional e Secretaria do Programa de Aceleração do Crescimento.
3.2. Responsáveis: Antônio Luitgards Moura (CPF XXX.574.023-XX) Elianeiva de Queiroz Viana Odísio (CPF XXX.093.913-XX), Francisco Campos de Abreu (CPF XXX.450.405-XX), Frederico Fernandes de Oliveira (CPF XXX.659.824-XX), Jose Gentil (CPF XXX.841.203-XX), Marcelo Pereira Borges (CPF XXX.543.594-XX) e Stanley Rodrigues Bastos (2CPF 12.620.078-79).

13.1. Ministros presentes: Bruno Dantas (na Presidência), Walton Alencar Rodrigues, Benjamin Zymler, Aroldo Cedraz (Relator), Vital do Rêgo e Jorge Oliveira.
13.2. Ministros-Substitutos convocados: Marcos Bemquerer Costa e Weder de Oliveira.

AROLDO CEDRAZ

Trata-se de Relatório de Auditoria no então Ministério da Integração Nacional (MI) , atual Ministério do Desenvolvimento Regional (MDR) , em decorrência da alteração dos órgãos do Poder Executivo institucionalizada pela Lei 13.844/2019; e no Exército Brasileiro (EB) , com foco nas obras do Projeto de Integração do Rio São Francisco com as bacias hidrográficas do Nordeste Setentrional (Pisf) - Eixo Norte, no ano de 2012.
2.	Transcrevo a seguir a instrução de Peça 560, elaborada pela Secretaria de Fiscalização de Infraestrutura Hídrica, de Comunicações e de Mineração (SecexCom) , cujas propostas de encaminhamento mereceram a concordância dos dirigentes da unidade técnica (Peças 561 a 562) :
"[...] HISTÓRICO
3.	Durante a fiscalização realizada, foram constatados os seguintes indícios de irregularidade:
 inadequação das providências adotadas pela Administração para sanar interferências que possam provocar o atraso da obra;
 fiscalização ou supervisão deficiente ou omissa; e
 alteração injustificada de quantitativos.
Tais indícios são rapidamente descritos a seguir:
Inadequação das providências adotadas pela Administração para sanar interferências que possam provocar o atraso da obra
Conforme o relatório de auditoria (peça 382, p. 21 a 61) , verificou-se que a condução das obras do Eixo Norte do Pisf pelo seu contratante, o então Ministério da Integração Nacional, configurou-se como inadequada ao se observar a incapacidade do órgão de solucionar os problemas decorrentes de licitação com projeto básico deficiente, bem como a demora por parte dos gestores para resolução de: i) interferências responsáveis pelo atraso no desenvolvimento das obras, ii) a delonga na elaboração e entrega dos projetos executivos, iii) a morosidade na resolução dos processos para desapropriação e licenciamento das áreas impactadas diretamente pelas obras e iv) para aprovação de preços de serviços novos, à medida que os projetos executivos avançavam.
A consequência dessa coordenação e gerenciamento deficientes foi a paralisação temporária e/ou ritmo lento de alguns lotes de obras, a rescisão de contratos com saldo contratual, o abandono das obras em determinados lotes e, por fim, a necessidade de licitação dos serviços remanescentes, impossibilitados de serem concluídos nos contratos inicialmente pactuados.
Com relação às interferências elétricas e hidráulicas, em janeiro de 2009, a gerenciadora Logos-Concremat enviou a Carta CES 245 à supervisora Magna Engenharia Ltda. informando a lista das interferências e respectivas soluções para os lotes do Eixo Norte. Contudo, o que se vê pelos documentos coletados na auditoria é a demora na resolução dos problemas atinentes às interferências, muito embora tais questões tenham sido identificadas em momento oportuno.
Com relação aos atrasos no licenciamento ambiental, a demora na gestão do órgão, no que concerne à obtenção de licenças e autorização para supressão vegetal das áreas (ASV) junto aos órgãos ambientais, foi motivo de múltiplas reiterações por parte das contratadas, que se encontravam impedidas de avançar o ritmo da obra diante da inexistência dessas autorizações.
A morosidade no processo de desapropriação também impactou negativamente o andamento das obras do Eixo Norte. O procedimento de desapropriação das áreas impactadas pelo Pisf teve início com o Decreto de Desapropriação de 19/5/2004. De um modo geral, as áreas inicialmente desapropriadas contemplavam uma faixa de 100 metros para cada lado a partir do eixo do canal, bem como as áreas dos reservatórios e de outras obras de infraestrutura. Porém, no decorrer do detalhamento do projeto executivo, o que se deu ao longo da execução das obras, verificou-se a necessidade de desapropriar áreas complementares, a exemplo da área de restituição dos bueiros sob os canais, que por vezes situavam-se fora da faixa de 200 m desapropriadas inicialmente. Assim, em 28/4/2010, novo decreto de desapropriação foi expedido, contemplando essas áreas.
Em que pese o início dos procedimentos desapropriatórios antecederem o início das obras em cerca de 30 meses, a análise dos processos administrativos que tratam da gestão dos contratos de obras civis, bem como das correspondências fornecidas pelo MI e dos relatórios de andamento das obras, realizados pelas empresas supervisoras, evidenciam que a lentidão nos processos de desapropriação contribuiu para o atraso nos cronogramas das obras.
Quanto ao detalhamento dos projetos executivos, verificou-se que as modificações e/ou indefinições em soluções de projeto, o descompasso entre as etapas de detalhamento do projeto executivo e a execução das obras, bem como a falta de padronização entre os projetos eletromecânicos e os projetos das fabricantes dos equipamentos, aliados à dificuldade de compatibilização desses projetos com as obras civis, são fatores que contribuíram de forma relevante para o atraso no andamento das obras.
Além desses dois aspectos (dificuldades de compatibilização entre os projetos eletromecânicos e as obras civis e o descompasso entre as etapas de detalhamento do projeto executivo e a execução das obras) que impactaram o cronograma do empreendimento, as modificações de projeto ocorridas, durante a execução da obra e as indefinições de projeto decorrentes da demora do MI em definir soluções técnicas também contribuíram para esse quadro. Essas carências foram registradas nas correspondências fornecidas pelo MI ou constantes dos processos administrativos de gestão dos lotes de obras civis.
Finamente, no que concerne ao pleito de serviços novos e aprovação dos respectivos preços, as dificuldades de negociação de preços para execução de serviços não previstos inicialmente nos contratos firmados configuram outra situação ensejadora de atrasos nas obras do Eixo Norte do Pisf. Tal ocorrência deve-se, em grande parte, aos serviços não contemplados nas planilhas contratuais originais, provenientes dos quantitativos do projeto básico. Entretanto, mesmo no Lote 8, licitado com base no projeto executivo, existem pleitos relativos a serviços novos.
Ressalta-se que o MI chegou a criar comissão consultiva específica para subsidiar a análise desses pleitos, com emissão de parecer conclusivo a ser submetido ao Secretário de Infraestrutura Hídrica (Portaria 76/SIH/MI, de 22/7/2010) . Entretanto, o sucesso da negociação de preços novos foi bastante variável em função das partes envolvidas em cada lote: consórcio construtor, supervisora, gestores.
Desse modo, diante da atuação intempestiva do MI, a evolução física da obra dos lotes foi comprometida e resultou em (i) prorrogação do prazo de duração da maioria dos contratos de execução dos lotes de obra sem a conclusão do objeto pactuado, na (ii) paralisação temporária e/ou ritmo lento das obras, na (iii) alegação de incapacidade de continuação de alguns lotes de obra por parte dos consórcios contratados, na (iv) rescisão de contratos ainda com saldo contratual, e no (v) abandono das obras iniciadas e não finalizadas. Assim, restou evidenciado que a morosidade do Ministério da Integração Nacional (MI) , relativamente ao atendimento das demandas surgidas durante a execução das obras da primeira etapa do Eixo Norte, resultou em diversas consequências nocivas à execução do empreendimento.
Em face dessa atuação, por vezes lenta e até omissa, a evolução física da obra foi comprometida e resultou em diversas consequências nocivas à execução do empreendimento, como a prorrogação do prazo de duração da maioria dos contratos, a paralisação temporária das obras, a rescisão de contratos ainda com saldo contratual, até se chegar ao completo abandono das obras, que tem alto risco de gerar dano ao erário diante da possibilidade da perda dos serviços apenas iniciados.
Dessa forma, a equipe de fiscalização entendeu que o fato gerador das impropriedades aqui apontadas se iniciou com a licitação eivada de vícios e impedimentos à completa execução do empreendimento e foi agravado pela ineficácia dos coordenadores e gestores que não eliminaram tempestivamente os impedimentos existentes na área da obra, o que resultou na impossibilidade de conclusão dos contratos dentro do prazo estabelecido.
Fiscalização ou supervisão deficiente ou omissa
Durante a auditoria verificou-se a deficiência da fiscalização exercida pelo Ministério da Integração Nacional (MI) nas obras do Eixo Norte do Pisf, especialmente quanto aos seguintes aspectos: (i) morosidade na resolução das impropriedades apontadas pelas empresas supervisoras; (ii) descumprimento das cláusulas contratuais por parte da supervisora no tocante ao controle da execução das obras; (iii) possibilidade de pagamento por serviços não executados; (iv) inadequação do critério de pagamento utilizado nos serviços de terraplenagem; (v) inexistência de supervisora em alguns lotes; (vi) impropriedades na fiscalização do lote executado pelo Exército Brasileiro; e (vii) subcontratação irregular.
 (i) Inadequação na resolução das impropriedades apontadas pelas empresas supervisoras
A título exemplificativo, a equipe de auditoria constatou que, na execução do lote do Exército Brasileiro foram expedidas quatorze notas de não conformidade (NNCs) . Segundo o quadro 8.1.1.3 do Relatório de Andamento 45 da supervisora (1305-RAN-1001-00-01-056-R1) , de outubro/2011, apenas uma delas havia sido resolvida, restando treze pendentes de atendimento. Na execução do Lote 1 foram expedidas 81 NNCs. Segundo o quadro 6.1.1.3 do Relatório de Andamento 45 da supervisora (1305-RAN-1001-00-01-056-R1) , de outubro/2011, apenas trinta dessas não conformidades haviam sido resolvidas, restando 51 pendentes de atendimento.
Vale apontar as NNC de números 7, 10 e 11/2011 (peça 382, p. 65) , referentes às execuções do filtro vertical de areia, da drenagem interna do vertedouro e do revestimento de proteção de taludes, todos na barragem Tucutu. Considerando que as desconformidades apontadas podem acarretar a existência de dano ao erário, a medida processual adequada seria a instauração de tomada de contas especial, com fulcro no art. 47 da Lei 8.443/1992. Contudo, preliminarmente, a equipe de auditoria considerou oportuno colher a oitiva prévia da Secretaria de Infraestrutura Hídrica do Ministério da Integração Nacional e do Exército Brasileiro para que se manifestassem sobre o presente indício de irregularidade, alertando que o não acatamento das razões apresentadas poderiam ensejar a instauração de tomada de contas especial.
 (ii) Descumprimento das cláusulas contratuais por parte das supervisoras no tocante ao controle da execução das obras
Conforme consta do relatório de auditoria, verificou-se que as empresas supervisoras contratadas para apoiar a fiscalização exercida pelo então MI não haviam executado os ensaios de controle tecnológico, em desconformidade com as disposições contratuais.
Em um de seus relatórios, a supervisora registrou que (peça 382, p. 68) :
não estão sendo atendidas pelo CCASF as solicitações da supervisora com relação aos ensaios de controle tecnológico nas obras da barragem Serra do Livramento previstos no documento 1210-NTC-1107-00-40-003-Rev.1, cujos resultados de ensaios, como granulometria e compacidade, não são apresentados logo que concluídos (o relatório com resultados é apresentado um ou dois meses depois) , e o acompanhamento, por técnicos da supervisora, durante a execução destes ensaios, tem sido dificultado ou vedado. Não foi executado nenhum ensaio de permeabilidade "in situ", como definido nas especificações;
Desse modo, tal registro evidencia que, além dos ensaios do controle tecnológico das obras não estarem sendo realizados pela supervisora, ela estava sendo impedida de acompanhar a execução dos ensaios, mesmo atuando como auxiliar do MI na fiscalização das obras.
Devido à complexidade da obra e da estrutura existente no Ministério da Integração Nacional, o órgão optou por contratar um terceiro para assisti-lo e subsidiá-lo na fiscalização do contrato, nos termos do caput do art. 67 da Lei 8.666/1993.
A realização de controles tecnológicos pressupõe a segregação de funções, na medida em que eventuais resultados de ensaios poderiam ensejar a necessidade de refazimento de serviços, retenção de pagamentos, não aceitação de serviços por parte da contratante, dentre outras medidas a serem adotadas pela Administração. Todavia, conforme visto, a realização dos ensaios prévios para controle tecnológico de materiais e serviços prestados, não estavam sendo realizados pela empresa supervisora, como previam os contratos, mas sim pelos consórcios construtores, o que implica, além do descumprimento dos contratos de supervisão, a quebra do princípio da segregação de funções, com todos os riscos a ele inerentes.
É oportuno lembrar que a responsabilidade legal e primária de fiscalizar as obras é do órgão contratante, por força do art. 67 da Lei 8.666/1993. 
 (iii) Possibilidade de pagamento por serviços não executados
Observou-se também que a metodologia de aferição, por parte das supervisoras, dos quantitativos de serviços executados é inconsistente, tendo em vista que a empresa supervisora apenas atesta os quantitativos apresentados pelo consórcio construtor nas medições.
Ao final do contrato, a empresa supervisora apresentou ao Ministério da Integração Nacional um extenso relatório concernente a erros na classificação de material escavado e pago na execução dos canais, assim como o relato de divergências nos quantitativos de serviços de terraplenagem, que teriam sido medidos, porém não executados.
Os eventuais débitos apontados pela supervisora Sondotécnica nos Lotes 1 e 2, em resposta a solicitação do MI decorrente de ação da Controladoria Geral da União (CGU) , estavam, à época desta fiscalização, em análise por meio de processos administrativos instaurados pelo ministério (processos 59100.000731/2011-31, para o Lote 1, e 59100.000720/2011-51 para o Lote 2) . Dessa forma, a equipe de auditoria deixou de apontar os possíveis débitos em decorrência dessa deficiência de fiscalização, tendo em vista que se encontravam em análise por parte do MI, conforme consta do relatório de fiscalização (peça 382, p. 71) .
Importa ressaltar que situação semelhante já foi apontada em fiscalização exercida nas obras do Eixo Leste do Pisf, conforme consta do Acórdão 2628/2011-TCU-Plenário (Min. Rel. Augusto Sherman) .
Considerando que o ritmo lento das obras permitiu a conferência mais rigorosa dos quantitativos por parte da empresa supervisora, posteriormente constatou-se a divergência significativa de quantitativos, geralmente, em desfavor da Administração.
 (iv) Inadequação do critério de pagamento utilizado nos serviços de terraplenagem
Ao se analisar os dados encaminhados pelo MI, relativos à topografia primitiva dos terrenos utilizados para fins de pagamento pelo órgão contratante, verificou-se serem completamente distintos, em termos de formatos de arquivos e documentos encaminhados, para cada um dos lotes objeto das requisições, o que denotou a total ausência de padronização desses arquivos, e, até certo ponto, desconhecimento do procedimento de elaboração desses primitivos pelos gestores do órgão. Verificou-se também a divergência de informações quanto à responsabilidade pela elaboração desse importante documento para fins de aferição de serviços executados.
A supervisora informou que havia detectado oscilações nos primitivos da região dos canais e caixas de empréstimo. A partir dessa constatação da supervisora, depreende-se que os referidos levantamentos não foram realizados por ela.
Entretanto, a responsabilidade pelos levantamentos primitivos para fins de pagamento dos serviços de terraplenagem é da fiscalização, portanto do MI, que poderá contar com o apoio da supervisora (com fulcro no art. 67 da Lei 8.666/1993) .
Verificou-se assim que a elaboração de levantamentos topográficos primitivos pelos responsáveis pela execução das obras (consórcios construtores, Exército Brasileiro) , ainda que com o acompanhamento das supervisoras, não encontra amparo nos contratos administrativos celebrados.
Tal situação demonstra a inadequação da fiscalização exercida no empreendimento e a ausência de segregação de funções, na medida em que os responsáveis pela execução da obra realizaram os levantamentos topográficos primitivos, os quais são necessários para a medição dos serviços de topografia. Ressalta-se que a supervisora apontou, posteriormente, irregularidades nas medições de serviços de terraplenagem, conforme descrito no item iii) retro.
 (v) Inexistência de supervisora nos Lotes 1, 2 e 8
Durante o período de execução da presente fiscalização, constatou-se que os Lotes 1, 2 e o segmento em execução pelo Exército Brasileiro (EB) possuíam contrato de supervisão com vigência encerrada e que no Lote 8 não há empresa supervisora contratada para assistir e subsidiar o MI na fiscalização.
Em que pese a contratação de empresa supervisora ser uma faculdade concedida à Administração, conforme disposto no caput do art. 67 da Lei 8.666/1993, dada a complexidade inerente às obras do Pisf, atualmente seria inviável o MI exercer a fiscalização sem esse apoio.
O Ministério informou que tal fiscalização nos lotes em questão estaria sendo executada pela fiscalização de campo do MI, com apoio da empresa gerenciadora.
Nota-se que as atribuições da empresa gerenciadora perante as demais contratadas pelo MI envolvem atividades de planejamento, gerenciamento e coordenação, o que não se confunde com a atividade diária de fiscalização de obras, a qual abrange a execução dos controles tecnológicos e geométricos, a conferência de medições, o preenchimento de livros diários de obras e as autorizações para liberações de frentes de serviço. Ademais, estão dentre as suas atribuições, o dever de analisar e avaliar os documentos gerados pelas demais empresas contratadas pelo MI no âmbito do Pisf, dentre os quais os das próprias supervisoras. Desse modo, nos casos em que a gerenciadora realiza a própria supervisão, as instâncias de controle existentes na consecução do projeto estariam reduzidas, em prejuízo ao princípio da segregação de funções.
 (vi) Impropriedades na fiscalização do lote executado pelo Exército Brasileiro
Questionado a respeito de como era exercida a supervisão do lote executado pelo Exército Brasileiro (EB) , o MI informou que não havia supervisão técnica nos mesmos moldes adotados para os demais lotes, mas sim um sistema de monitoramento realizado por meio de análise de planos de trabalho e visitas técnicas circunstanciadas às obras. Segundo as informações do MI, esse monitoramento seria efetuado pelo Ministério da Defesa (MD) , segundo o disposto no Decreto 825, de 28/5/1993 e na Portaria MI 714, de 6/9/2006, uma vez que tais serviços eram realizados mediante descentralização de crédito.
Conforme tratado anteriormente, verificou-se que a supervisora desse lote apontou quatorze notas de não conformidade, sendo que apenas uma foi saneada até outubro de 2011. Ademais, constatou-se a ausência de prestação de contas de alguns planos de trabalho pelo Exército Brasileiro. Diante das informações conhecidas, depreende-se que foram assinados quinze planos de trabalhos, uma vez que um deles refere-se à substituição de outro, sendo que apenas quatro prestações de contas foram apresentadas, porém todas elas estão pendentes de serem reenviadas após a realização dos ajustes solicitados pelo MI. 
Em que pese algumas dessas ocorrências constituírem-se falha de fiscalização contratual de responsabilidade do próprio EB (as não conformidades e o avanço desproporcional das etapas de serviços) , a fiscalização sobre os recursos repassados pelo MI tem sido omissa, uma vez que é empreendida unicamente sobre os planos de trabalho, cujas prestações de contas não têm sido sequer encaminhadas dentro do prazo e analisadas em sua totalidade. Com isso, o MI vem se abstendo de exercer a fiscalização prescrita nos termos da Lei 8.666/1993 e nos normativos que regem as transferências de recursos federais e descentralizações orçamentárias.
 (vii) Subcontratação irregular
Constatou-se a existência de empresas subcontratadas executando perfuração de material de 3ª categoria nos Lotes 2 e 8, atividade compreendida no âmbito do serviço "escavação de material, carga e transporte de material de 3ª categoria".
Segundo a cláusula décima nona do Contrato 25/2008 (Lote 2) e vigésima do Contrato 25/2011 (Lote 8) , existe a possibilidade de subcontratação de serviços no âmbito das avenças, desde que mediante prévia e expressa autorização do Ministério da Integração Nacional, limitado ao percentual de 20% do valor de cada contrato.
Questionado a respeito da previsão de subcontratação nos contratos do Pisf do Eixo Norte e em quais lotes em esse procedimento foi autorizado pelo MI, por meio do Ofício de Requisição 9-134/2012 (item viii) , o Ministério informou, na Nota Técnica 101/2012-CGOC/DPE/SIH/MI, anexa ao Ofício 165/SIH/MI, que, segundo os gestores dos contratos, não houve autorização para subcontratações de trechos ou partes das obras.
Essa situação encontrada constitui clara afronta aos arts. 67 e 69 da Lei 8.666/1993, no que se refere à fiscalização da execução dos contratos. Nesse caso, a Administração utiliza-se da faculdade constante do caput do art. 67 dessa lei para contratar um terceiro a fim de assisti-la e subsidiá-la, porém não adota as medidas de sua responsabilidade no tempo devido. 
De posse de todas essas constatações, que vão desde o item i) até item vii) citados anteriormente, verificou-se assim a deficiência da fiscalização exercida na obra em apreço, em afronta aos princípios da eficiência, insculpido no caput do art. 37, e da economicidade, previsto no art. 70, ambos da Constituição Federal de 1988, uma vez que os recursos públicos aplicados no empreendimento estão sendo despendidos em serviços que não são executados de acordo com os projetos executivos e com as especificações técnicas, e que, embora o MI tenha contratado terceiro para auxiliar na fiscalização, as informações produzidas não são utilizadas com objetivo de assegurar a qualidade do objeto contratado. Tais ocorrências ainda afrontam as disposições contidas nos arts. 66, 67, 68, 69, 70,  72 e 116, § 3º, inciso I, da Lei 8.666/1993.
Assim, essas irregularidades evidenciam um quadro de deficiência na gestão do empreendimento, na medida em que ultrapassam as competências atribuídas especificamente aos fiscais e gestores de determinados lotes. Por essa razão, para fins de responsabilização pelo cometimento das irregularidades aqui tratadas, entendeu-se relevante identificar os agentes públicos responsáveis pelo planejamento e coordenação do empreendimento, que são aqueles que possuem atribuições para orientar, acompanhar e avaliar a execução desse projeto e, por conseguinte, a atuação dos gestores e fiscais.
Nessa linha de raciocínio, segundo os arts. 14 e 18 do Anexo VIII do Regimento Interno do MI, aprovado por meio da Portaria MI 436/2007, as autoridades que possuem tais atribuições são o Diretor de Projetos Estratégicos (DPE/MI) e o Coordenador-Geral de Obras Civis (CGOC/MI) . Conforme exposto no item 3.1 do relatório de auditoria (peça 382) , essas atribuições são extensíveis aos Gerentes de Projeto que exerciam a função de Coordenador, nos exercícios de 2008 e 2009 
Alteração injustificada de quantitativos 
Com relação a este achado, a equipe de auditoria apontou que, na execução das obras do Eixo Norte sob responsabilidade do Exército Brasileiro (EB) , foram executados quantitativos superiores em três serviços sob sua responsabilidade - "escavação de material de 3ª categoria", "escavação de material de 2ª categoria, carga e transporte até 1,0 km" e "regularização de talude com material de 1ª e 2ª categorias", quando comparada aos quantitativos previstos na última revisão do projeto executivo desse segmento (2ª Revisão de Projeto em Fase de Obras - 2ª RPFO) . O acréscimo de serviços além do que estava previso na citada revisão de projeto trouxe um possível superfaturamento da ordem de R$ 7,6 milhões, o que representa 21% dos contratos que abarcam tais serviços.
A seguir apresenta-se a distribuição dos serviços com execução a maior nos contratos sob responsabilidade do EB.
Tabela 1: Quantitativos dos serviços executados além dos volumes previstos pela última revisão de projeto - 2ª RPFO, em contratos sob responsabilidade do EB para execução do canal de aproximação e da barragem de Tucutu do Eixo Norte do Pisf.
	Escavação de material de 3ª categoria

	Executor
	Quant. Exec.m³
	PuR$
	ParcialR$

	Contrato 56/2007
	429.255,69
	22,84
	         9.804.199,96 

	Contrato 54/2009
	183.278,90
	22,84
	         4.186.089,98 

	Total
	612.534,59

	2a RPFO
	442.837,25

	Volume a maior
	169.697,34
	22,84
	 R$   3.875.887,15 

	38,3%

	Escavação de material de 2ª categoria, carga e transporte até 1,0 km

	Executor
	Quant. Exec.m³
	PuR$
	ParcialR$

	EB
	980.488,00

	Contrato 40/2010
	235.849,80
	7,18
	         1.693.401,54 

	Contrato 54/2009
	133.895,53
	6,41
	             858.270,35 

	Contrato 70/2008
	446.395,99
	4,58
	                    2.044.493,63 

	99.532,44
	4,58
	             455.858,58 

	Total
	1.796.629,32

	2a RPFO
	1.327.311,55

	Volume a maior
	469.277,77
	 
	 R$   3.007.530,46 

	35,4%

	Regularização de talude com material de 1ª e 2ª categorias

	Executor
	Quant. Exec.m²
	PuR$
	ParcialR$

	EB
	57.095,26

	Contrato 90/2008
	22.000
	36,02
	792.440,00

	Total
	79.095,26

	2a RPFO
	59.549,10

	Volume a maior
	19.546,16
	36,02
	 R$       704.052,68 

	32,8%

	Valor pago a maior
	 
	 R$   7.587.470,29 

Fonte: Elaboração própria, com dados do Relatório de fiscalização (peça 382, p. 92 a 99) 
A execução de serviços em quantitativo superior ao contratado está em desacordo com o art. 116, § 3°, inciso I, da Lei 8.666/1993, c/c o art. 62 da Lei 4.320, de 17/3/1964 e também com o art. 21, § 4º, inciso I da Instrução Normativa STN 1, de 15/7/1997, vigente à época.
Vale relembrar que o Exército Brasileiro (EB) , por intermédio do seu 2º Batalhão de Engenharia de Construção (2º BEC) , ficou responsável pelas obras do canal de aproximação à estação de bombeamento de número 1 (EBI-1) , trecho inicial do Eixo Norte do Pisf, com 2,08 km de extensão, e da barragem de Tucutu, que é a estrutura hidráulica responsável pela formação do primeiro reservatório de onde a água é bombeada pela EBI-1. Para a execução dessas obras, o EB realizou os serviços tanto diretamente, com equipe e maquinário próprios, como também por meio de contratos com empresas de engenharia.
Sua participação nas obras do Pisf - Eixo Norte se deu em decorrência de um cenário de agitação social decorrente de diversas manifestações contrárias ao empreendimento, o que trouxe insegurança para as empresas privadas, as quais não se candidataram às primeiras licitações do Pisf. Assim, o EB foi convocado pelo Governo Federal para que as obras pudessem ter início e se instalasse o necessário clima de segurança ao local, atraindo as empresas contratadas para os trechos seguintes. Outra questão de relevância é o fato de o trecho inicial do empreendimento ser localizado em uma região denominada "Polígono da Maconha", em que o tráfico e o plantio da droga operados por criminosos locais também contribuíram para a percepção de insegurança que reinava à época das primeiras licitações, desertas em decorrência dessa percepção do empresariado.
Retomando o achado apontado no relatório de fiscalização sob responsabilidade do EB e solidariamente do então MI, constatou-se uma execução a maior em três tipos de serviços, durante o período de janeiro de 2010 a dezembro do ano seguinte, envolvendo assim dois anos de execução. A análise foi realizada por meio do procedimento descrito a seguir: i) levantamento dos serviços executados diretamente pelo EB, constante da Tabela 1 do relatório de fiscalização (peça 382, p. 97) ; ii) levantamento dos contratos firmados pelo EB que englobassem serviços similares aos realizados pelo EB e superassem o valor contratual de R$ 5 milhões, representados pela sua Tabela 2 (peça 382, p. 98) ; e iii) volume de serviços executados pelas empresas contratadas representado pela Tabela 3 do relatório de fiscalização (Peça 382, p. 99) .
De posse dos volumes de serviço executados tanto pelo EB quanto pelas empresas contratadas pelo EB, pode-se levantar os quantitativos totais executados, e então compará-los com os quantitativos de serviços necessários para a execução da obra sob responsabilidade do EB, conforme constava da última e mais atual revisão de projeto apresentada à equipe de auditoria (2ª RPFO) .
Para o serviço "Escavação de material de 3ª categoria", a equipe de auditoria constatou que foi executado um volume superior a 38% do previsto, conforme a 2ª RPFO, o que importa em um eventual superfaturamento de R$ 3.875.887,15. Esses valores são distribuídos nos Contratos 56/2007 e 54/2009, firmados entre o 2º BEC e as empresas Terrabrás Terraplanagem do Brasil S/A e Pedreira Potiguar Ltda., respectivamente.
No serviço de "Escavação de material de 2ª categoria, carga e transporte até 1,0 km", o possível superfaturamento alcançou o valor de R$ 3.007.530,46, em decorrência da execução a superior em 35% ao volume previsto na revisão mais atual do projeto. Os contratos em que foram constatados esses excessos são os de número 40/2010, 54/2009 e 70/2008, firmados entre o 2º BEC e respectivamente com as empresas CBM Construções Ltda., Pedreira Potiguar Ltda. e Construtora de Obras Progresso. O Exército também executou quantitativos nesse tipo de serviço que acabou contribuindo para o acréscimo de serviços além do previsto.
Finalmente, os serviços referentes a "Regularização de talude com material de 1ª e 2ª categorias" apresentaram um possível superfaturamento de R$ 704.052,68 por uma execução a maior em 32,8% quando comparado ao quantitativo previsto na 2ª RPFO. Tais quantitativos estão todos concentrados no Contrato 90/2008, também firmado com a empresa Construtora de obras Progresso Ltda., além dos quantitativos executados pelo próprio EB.
Emissão do Acórdão 1919/2012-TCU-Plenário
Em decorrência dos indícios apontados, o Tribunal Pleno prolatou o Acórdão 1.919/2012, sob relatoria do Ministro Raimundo Carreiro, cujo teor envolve determinações à então Secretaria de Infraestrutura Hídrica do Ministério da Integração Nacional (SIH/MI) , oitivas do Exército Brasileiro (EB) e do Ministério da Integração Nacional (MI) e audiência a gestores do MI responsáveis à época pelas obras do Pisf - Eixo Norte.
As determinações constam do item 9.1 do acórdão, reproduzido a seguir.
9.1. determinar à Secretaria de Infraestrutura Hídrica do Ministério da Integração Nacional que: 
9.1.1. autue processos administrativos específicos para cada lote de obras do Eixo Norte do Projeto de Integração do Rio São Francisco, visando apurar as paralisações temporárias, que resultaram no atraso do cronograma das obras, e até o completo abandono das obras, sem prévia autorização do Ministério da Integração Nacional, para fins de aplicação das sanções devidas, considerando inclusive a possibilidade de declaração de inidoneidade para licitar ou contratar com a Administração Pública, em cumprimento aos arts. 86 e 87 da Lei nº 8.666/1993, assegurado o direito ao contraditório e à ampla defesa; 
9.1.2. no caso de efetivar-se a rescisão contratual dos lotes paralisados, adote as medidas necessárias para assegurar o refazimento de todos os serviços deteriorados pela ação de intempéries devido a paralisações indevidas das empresas, sem autorização do Ministério da Integração Nacional, conforme disposto no item "d", da subcláusula segunda, da cláusula vigésima, dos Contratos nº 26/2008, 27/2008 e 33/2008, sem prejuízo da apuração de responsabilidades pelas paralisações e prejuízos dela advindos; 
9.1.3. somente inicie a fase externa do procedimento licitatório relativo aos remanescentes de obras após adotar, no prazo de 60 (sessenta) dias, as medidas necessárias para a delimitação precisa do objeto, por meio de prévio inventário dos serviços efetivamente executados, com nível de precisão adequado, evitando-se a duplicidade de serviços, bem como delimite a responsabilidade pela execução dos serviços a serem licitados e aqueles já recebidos pelo Ministério da Integração Nacional, consignando todas essas informações no processo relativo ao pertinente procedimento licitatório; 
9.1.4. autue processos administrativos específicos para cada lote de obras do Eixo Norte do Projeto de Integração do Rio São Francisco, visando apurar as irregularidades relativas à fiscalização deficiente, em especial aquelas relacionadas a seguir, para fins de aplicação das sanções devidas, considerando inclusive a possibilidade de declaração de inidoneidade para licitar ou contratar com a Administração Pública, em cumprimento aos arts. 86 e 87 da Lei nº 8.666/1993, assegurado o direito ao contraditório e à ampla defesa:
a) execução de serviços em desconformidade com o projeto executivo, com as especificações técnicas e com as normas técnicas, conforme Notas de Não Conformidades (NNCs) expedidas pelas empresas supervisoras de todos os lotes do Eixo Norte do Projeto de Integração do Rio São Francisco; 
b) descumprimento de cláusulas contratuais pelas empresas supervisoras, no tocante à responsabilidade por execução dos ensaios de controle tecnológico; 
c) subcontratações irregulares. 
9.1.5. estabeleça, no âmbito do Projeto de Integração do Rio São Francisco e de futuros projetos de obras de grande vulto a serem executados pelo Ministério da Integração Nacional, rotinas e procedimentos específicos com vistas a evitar a continuidade de ocorrência das irregularidades aqui apontadas, especialmente quanto à: 
a) estipulação de prazo para que a fiscalização do Ministério da Integração Nacional se manifeste, conclusivamente, a respeito das notas de não conformidade expedidas, incluindo, em sua decisão, a aceitação ou não dos serviços já executados, seu eventual refazimento, bem como a anotação em registro próprio das ocorrências relacionadas com a execução do contrato e a necessidade de abertura de procedimento administrativo para aplicação de sanções, assegurando, nesse último caso, o direito ao contraditório e à ampla defesa; 
b) elaboração da topografia primitiva pela fiscalização do Ministério da Integração Nacional, antes do início das obras, previamente à execução dos serviços de terraplenagem, com apoio da supervisora e o acompanhamento do consórcio construtor, se assim o desejar, com nível de precisão adequada, georreferenciados, contemplando plantas e tabelas de coordenadas, a identificação dos autores pelo levantamento, aprovação por autoridade competente e utilização de procedimento de tramitação e guarda, que assegure a fidedignidade das informações produzidas, para fins de futuras verificações; 
c) designação de fiscais de maneira formal, por meio de portarias que estipulem as competências e responsabilidades, assim como a implementação de procedimentos de fiscalização e supervisão específicos para obras ou trechos de obras de responsabilidade do Ministério da Integração Nacional, executados mediante descentralização orçamentária para órgão da própria Administração Pública Federal, ou qualquer instrumento congênere, como destaque orçamentário, convênio e termo de compromisso; 
9.1.6. dar ciência a este Tribunal, no prazo de 60 (sessenta) dias, acerca das providências adotadas para dar cumprimento às determinações supra;
Já as oitivas perfazem o item 9.2 do acórdão, conforme se segue.
9.2. promover a oitiva do Ministério da Integração Nacional e do 2° Batalhão de Engenharia de Construção para que se pronunciem, no prazo de 15 (quinze) dias, a respeito da: 
9.2.1. execução do filtro vertical de areia, da drenagem interna do vertedouro e do revestimento de proteção de taludes na barragem Tucutu, em desacordo com os projetos executivos, considerando que o 2º Batalhão de Engenharia de Construção entregou as obras em 20/6/2012 e que tais fatos implicam a existência de dano ao erário; 
9.2.2. alteração injustificada de quantitativos nas obras do Eixo Norte sob responsabilidade do 2º Batalhão de Engenharia de Construção, relativos ao canal de aproximação à EBI-1 e à barragem Tucutu; 
9.2.3. alertar os órgãos acima mencionados de que a rejeição das justificativas apresentadas poderá ensejar a instauração de tomada de contas especial, objetivando apurar os responsáveis e ressarcir o eventual dano ao erário, nos termos do art. 47 da Lei nº 8.443/1992; 
Finalmente, o item 9.3 envolve as audiências, apontadas abaixo.
9.3. ouvir em audiência os Srs. Antônio Luitgards Moura (CPF XXX.574.023-XX) e Elianeiva de Queiroz Viana Odísio (CPF XXX.093.913-XX) , ex-Coordenadores-Gerais de Programas Ambientais (CGPA) do Ministério da Integração Nacional, para que, no prazo de 15 (quinze) dias, apresentem razões de justificativa, para cada lote especificado, por terem planejado, dirigido, coordenado, orientado e acompanhado de forma deficiente a implementação dos programas ambientais do Projeto de Integração do Rio São Francisco, no Eixo Norte, materializado pelos seguintes fatos: não atuarem com a antecedência necessária para obtenção das licenças de supressão vegetal das áreas de implantação do empreendimento, bem como das jazidas de extração de material (Lotes 1, 2, 3, 4, 6 e 7) ; assim como terem coordenado de forma ineficaz a execução do processo de desapropriação de áreas necessárias à continuidade das obras do Eixo Norte, com vistas a evitar a paralisação das frentes de obras, quando deveriam ter promovido as ações previstas no art. 18 do Anexo VIII do Regimento Interno aprovado pela Portaria MI nº 436/2007 (Lotes 1, 2, 3, 4, 6, 7 e 14) ; 
9.4. ouvir em audiência o Sr. Antônio Luitgards Moura (CPF XXX.574.023-XX) , ex- Coordenador-Geral de Obras (CGOC) do Ministério da Integração Nacional, bem como os Srs. Frederico Fernandes de Oliveira (CPF XXX.659.824-XX) e José Gentil (CPF XXX.841.203-XX) , ex- Gerentes de Projeto, exercendo a função de Coordenador-Geral de Obras (CGOC) do Ministério da Integração Nacional, para que, no prazo de 15 (quinze) dias, apresentem razões de justificativa, para cada lote especificado, por: 
a) terem planejado, dirigido, coordenado, orientado e acompanhado de forma deficiente a implementação de obras civis do Projeto de Integração do Rio São Francisco, no Eixo Norte, materializado pelos seguintes fatos: omissão e ineficácia na adoção de medidas concernentes à análise dos pleitos de serviços novos (Lotes 1, 2, 3, 4, 6 e 7) ; ao detalhamento do projeto executivo em relação ao ritmo de execução das obras e à resolução das interferências com obras de concessionárias de serviços públicos, quando deveriam ter promovido as ações previstas no art. 18 do Anexo VIII do Regimento Interno aprovado pela Portaria MI nº 436/2007 (Lotes 1, 2, 3, 4, 6, 7 e 14) ; 
b) terem planejado, dirigido, coordenado, orientado e acompanhado de forma deficiente a implementação de obras civis do Projeto de Integração do Rio São Francisco, no Eixo Norte, materializado pelas seguintes ocorrências verificadas na fiscalização exercida pelo Ministério da Integração Nacional: ineficácia na resolução das impropriedades apontadas pelas empresas supervisoras (Lotes 1, 2, 7 e Lote executado pelo Exército) ; descumprimento das cláusulas contratuais por parte da supervisora no tocante ao controle da execução das obras (Lotes 1, 2, 3, 4, 6, 7 e 14) ; possibilidade de pagamento por serviços não executados em decorrência do subdimensionamento da empresa supervisora (Lotes 1 e 2) ; e impropriedade na fiscalização do Lote executado pelo Exército; 
9.5. ouvir em audiência os Srs. Francisco Campos de Abreu (CPF XXX.450.405-XX) e Frederico Fernandes de Oliveira (CPF XXX.659.824-XX) , ex-Diretores do Departamento de Projetos Estratégicos (DPE) do Ministério da Integração Nacional, para que, no prazo de 15 (quinze) dias, apresentem razões de justificativa, para cada lote especificado, por: 
a) terem planejado, coordenado, controlado e supervisionado de forma deficiente a implementação de obras civis do Projeto de Integração do Rio São Francisco, no Eixo Norte, materializado pelos seguintes fatos: não adotarem as providências definitivas, em tempo hábil, com vistas a solucionar os impedimentos verificados durante a implantação das obras do Eixo Norte, além de terem sido omissos quanto à tomada de decisões para a resolução de problemas de natureza fundiária e reassentamento de populações afetadas (Lotes 1, 2, 3, 4, 6, 7 e 14) ; de licenciamento ambiental (Lotes 1, 2, 3, 4, 6 e 7) ; e de interferências com obras de concessionárias de serviços públicos (Lotes 1, 2, 3, 4, 6, 7 e 14) , bem como não terem compatibilizado as ações e problemas que envolvem as coordenações inseridas no departamento, quando deveriam ter promovido as ações previstas no art. 14, incisos I, III, IV e V do Anexo VIII do Regimento Interno aprovado pela Portaria MI nº 436/2007; 
b) terem planejado, coordenado, controlado e supervisionado de forma deficiente a implementação de obras civis do Projeto de Integração do Rio São Francisco, no Eixo Norte, materializado pelas seguintes ocorrências verificadas na fiscalização exercida pelo Ministério da Integração Nacional: ineficácia na resolução das impropriedades apontadas pelas empresas supervisoras (Lotes 1, 2, 7 e Lote executado pelo Exército) ; descumprimento das cláusulas contratuais por parte da supervisora no tocante ao controle da execução das obras (Lotes 1, 2, 3, 4, 6, 7 e 14) ; possibilidade de pagamento por serviços não executados nos Lotes 1 e 2, em decorrência do subdimensionamento da empresa supervisora (Lotes 1 e 2) ; e impropriedade na fiscalização do Lote executado pelo Exército;
9.6. ouvir em audiência Sr. Marcelo Pereira Borges (CPF XXX.543.594-XX) , à época Diretor do Departamento de Projetos Estratégicos (DPE) do Ministério da Integração Nacional, para que, no prazo de 15 (quinze) dias, apresente razões de justificativa, para cada lote especificado, por: 
a) ter planejado, coordenado, controlado e supervisionado de forma deficiente a implementação de obras civis do Projeto de Integração do Rio São Francisco, no Eixo Norte, materializado pelos seguintes fatos: não adotar as providências definitivas, em tempo hábil, com vistas a solucionar os impedimentos verificados durante a implantação das obras do Eixo Norte do Pisf, além de ter sido omisso quanto à tomada de decisões para a resolução de problemas de natureza fundiária, reassentamento de populações afetadas e interferências com obras de concessionárias de serviços públicos (Lotes 1, 2, 3, 4, 6, 7 e 14) ; e de licenciamento ambiental (Lotes 1, 2, 3, 4, 6 e 7) , bem como não ter compatibilizado as ações e problemas que envolvem as coordenações inseridas no departamento, quando deveria ter promovido as ações previstas no art. 14, incisos I, III, IV e V do Anexo VIII do Regimento Interno aprovado pela Portaria MI nº 436/2007; 
b) ter planejado, coordenado, controlado e supervisionado de forma deficiente a implementação de obras civis do Projeto de Integração do Rio São Francisco, no Eixo Norte, materializado pelas seguintes ocorrências verificadas na fiscalização exercida pelo Ministério da Integração Nacional: ineficácia na resolução das impropriedades apontadas pelas empresas supervisoras (Lotes 1, 2, 7 e Lote executado pelo Exército) ; descumprimento das cláusulas contratuais por parte da supervisora no tocante ao controle da execução das obras (Lotes 1, 2, 3, 4, 6, 7 e 14) ; possibilidade de pagamento por serviços não executados em decorrência do subdimensionamento da empresa supervisora (Lotes 1 e 2) ; inexistência de empresa supervisora (Lotes 1, 2 e 8) ; impropriedade na fiscalização do Lote executado pelo Exército; e subcontratações irregulares (Lotes 2 e 8) ; 
9.7. ouvir em audiência o Sr. Stanley Rodrigues Bastos (CPF XXX.620.078-XX) , à época Coordenador-Geral de Obras Civis (CGOC) do Ministério da Integração Nacional, para que, no prazo de 15 (quinze) dias, apresente razões de justificativa, para cada lote especificado, por: 
a) ter planejado, dirigido, coordenado, orientado e acompanhado de forma deficiente a implementação de obras civis do Projeto de Integração do Rio São Francisco, no Eixo Norte, materializado pelos seguintes fatos: omissão e ineficácia na adoção de medidas concernentes à análise dos pleitos de serviços novos (Lotes 1, 2, 3, 4, 6 e 7) ; ao detalhamento do projeto executivo em relação ao ritmo de execução das obras e à resolução das interferências com obras de concessionárias de serviços públicos (Lotes 1, 2, 3, 4, 6, 7 e 14) , quando deveria ter promovido as ações previstas no art. 18 do Anexo VIII do Regimento Interno aprovado pela Portaria MI nº 436/2007, de modo a evitar o cometimento dessas irregularidades; 
b) ter planejado, dirigido, coordenado, orientado e acompanhado de forma deficiente a implementação de obras civis do Projeto de Integração do Rio São Francisco, no Eixo Norte, materializado pelas seguintes ocorrências verificadas na fiscalização exercida pelo Ministério da Integração Nacional: ineficácia na resolução das impropriedades apontadas pelas empresas supervisoras (Lotes 1, 2, 7 e Lote executado pelo Exército) ; descumprimento das cláusulas contratuais por parte da supervisora no tocante ao controle da execução das obras (Lotes 1, 2, 3, 4, 6, 7 e 14) ; possibilidade de pagamento por serviços não executados em decorrência do subdimensionamento da empresa supervisora (Lotes 1 e 2) ; inexistência de empresa supervisora (Lotes 1, 2 e 8) ; impropriedade na fiscalização do Lote executado pelo Exército; e subcontratações irregulares (Lotes 2 e 8) ;
Após a expedição de determinações, oitivas e audiências, restam os seguintes itens do citado acórdão:
9.8. comunicar à Comissão Mista de Planos, Orçamentos Públicos e Fiscalização do Congresso Nacional que as irregularidades observadas na execução das obras relativas ao Eixo Norte do Projeto de Integração do Rio São Francisco com as bacias hidrográficas do Nordeste Setentrional, tratadas no presente processo, não se enquadram no art. 91, § 1º, inciso IV, da Lei nº 12.465, de 12 de agosto de 2011 (LDO 2012) ; 
9.9. determinar à Secob-4 que promova, em conjunto com representantes do Ministério da Integração Nacional, encontro técnico para discutir as questões tratadas no Aviso nº 141/MI, de 25/7/2012, remetendo a este relator, no prazo de 30 (trinta) dias, os resultados obtidos, com proposta de encaminhamento; 
9.10. encaminhar cópia deste acórdão, relatório e voto ao Ministério da Integração Nacional e ao 2° Batalhão de Engenharia de Construção; 
9.11. dar ciência desta deliberação às seguintes Secretarias de Controle Externo deste Tribunal: Secex/PE, Secex/CE, Secex/PB, Secex/RN, 3ª Secex e 4ª Secex.
Desse modo, passa-se à avaliação das oitivas e determinações dirigidas aos órgãos responsáveis pela execução das obras do Pisf - Eixo Norte, em conjunto das audiências direcionadas aos gestores responsabilizados. Entretanto, tendo em vista o lapso temporal decorrido entre os fatos reportados e a data atual, onde se verifica um intervalo superior a dez anos, faz-se necessário realizar-se preliminarmente uma análise quanto à prescritibilidade das pretensões punitivas e ressarcitórias no âmbito das ações deste Tribunal de Contas. 
EXAME TÉCNICO
O atual Ministério do Desenvolvimento regional (MDR) e o Exército Brasileiro (EB) , além dos gestores responsáveis, foram notificados a se pronunciar, nos moldes do Acórdão 1919/2012-TCU-Plenário, por meio dos ofícios indicados na tabela seguinte.
Tabela 2: Ofícios de comunicação encaminhados aos órgãos gestores e aos responsáveis.
	Ofício
 (/2012-TCU/SECOB-4) 
	Responsável
	Data
	Peça

	534
	Ministério da Integração Nacional - Secretaria de Infraestrutura Hídrica
	30/7/2012
	390

	535
	Ministério da Integração Nacional - Secretaria-Executiva
	30/7/2012
	391

	536
	Comando do 2º Batalhão de Engenharia de Construção
	30/7/2012
	392

	537
	Antônio Luitgards Moura
	30/7/2012
	393

	538
	Elianeiva de Queiroz Viana Odísio
	30/7/2012
	394

	539
	Frederico Fernandes de Oliveira
	30/7/2012
	395

	540
	José Gentil
	30/7/2012
	396

	541
	Francisco Campos de Abreu
	30/7/2012
	397

	542
	Marcelo Pereira Borges
	30/7/2012
	398

	543
	Stanley Rodrigues Bastos
	30/7/2012
	399

Fonte: Elaboração própria.
De posse dos ofícios de comunicação, os responsáveis e os órgãos envolvidos apresentaram suas respostas às audiências, determinações e oitivas por meio das respostas de comunicações apresentadas na tabela abaixo.
Tabela 3: Respostas aos ofícios de comunicação
	Responsável
	Data
	Peça

	Stanley Rodrigues Bastos
	21/9/2012
	461

	Francisco Campos de Abreu
	20/9/2012
	475

	Marcelo Pereira Borges
	4/10/2012
	490

	Frederico Fernandes de Oliveira
	1/10/2012
	491

	Elianeiva de Queiroz Viana Odísio
	9/11/2012
	508

	Comando do 2º Batalhão de Engenharia de Construção
	26/11/2012
	510

	Ministério da Integração Nacional
	6/12/2012
	514

	José Gentil
	21/2/2013
	535

	Antônio Luitgards Moura
	25/2/2013
	536

Fonte: Elaboração própria.
Preliminarmente, tendo em vista os mais de dez anos decorridos entre os achados levantados e a atual data de instrução, destinada à avaliação das respostas fornecidas, mostra-se necessário realizar-se uma análise quanto à prescritibilidade das pretensões punitivas e ressarcitórias no âmbito das ações deste processo de contas.
Da prescritibilidade da pretensão punitiva e da pretensão ressarcitória
A atual e majoritária corrente da jurisprudência do TCU, no que se refere à prescrição dos processos de controle externo, está consubstanciada na Súmula-TCU 282, de 2012, e no Acórdão 1441/2016-TCU-Plenário, sob relatoria do Ministro Benjamin Zymler. Tal jurisprudência adota a imprescritibilidade da pretensão de ressarcimento ao erário, enquanto a pretensão sancionatória apresenta prescrição decenal, tendo como marco inicial de contagem a data do fato irregular. Verifica-se assim firme posicionamento do TCU nesse sentido desde então, em diversos pronunciamentos do Tribunal (Acórdão 76/2017-TCU-Plenário, Ministra Relatora Ana Arraes; Acórdão 374/2017-TCU-Plenário, Ministro Relator Bruno Dantas; entre outros) .
Entretanto, atuais pronunciamentos do Supremo Tribunal Federal (STF) têm apontado para a prescrição quinquenal, tanto da pretensão punitiva quanto da ressarcitória, após se debruçar mais detidamente sobre o tema. 
Desse modo, é premente que se defina preliminarmente, antes de qualquer análise, qual linha esta instrução seguirá, tendo em vista que os fatos apontados nesta fiscalização das obras do Pisf - Eixo Norte ora em comento ocorreram há mais de dez anos.
Necessário assim entender a gênese dos entendimentos firmados nas jurisprudências atinentes ao tema, tanto do Supremo Tribunal Federal (STF) quanto do Tribunal de Contas da União (TCU) . Desde a promulgação da Constituição Federal de 1988 (CF/1988) , ficou evidente a dúvida acerca da extensão da ressalva disciplinada no seu art. 37, § 5º, in verbis: "A lei estabelecerá os prazos de prescrição para ilícitos praticados por qualquer agente, servidor ou não, que causem prejuízos ao erário, ressalvadas as respectivas ações de ressarcimento.".
Em um primeiro momento, doutrina e jurisprudência inclinaram-se no sentido de proteger e defender o caráter absoluto da imprescritibilidade das ações de ressarcimento estabelecida na mencionada norma constitucional. Cita-se, a título de exemplo, o Mandado de Segurança (MS) 26.210-9/DF (rel. Min. Ricardo Lewandowski) , julgado pelo pleno do STF em 4/9/2008, o qual sustentou a imprescritibilidade do débito imposto pelo Tribunal de Contas da União no processo de tomada de contas especial TC Processo 003.705/2005-0 por meio do item 9.1 do Acórdão 2967/2005-TCU-Primeira Câmara (rel. Min. Valmir Campelo) .  
Após o referido pronunciamento do STF, o TCU alinhou firmemente sua jurisprudência, viabilizada mediante a apreciação do primeiro incidente de uniformização de jurisprudência sobre o tema (art. 91 do RI-TCU) , fixando o entendimento que as ações de ressarcimento movidas pelo Estado contra os agentes causadores de danos ao erário seriam imprescritíveis, sem prejuízo da possibilidade de dispensa de instauração de TCE prevista no § 4º do art. 5º da INTCU 56/2007 (Acórdão 2709/2008-TCU-Plenário, sessão de 26/11/2008, TC Processo 005.378/2000-2, rel. Min. Benjamin Zymler) . Em 2012, esse entendimento culminou na edição da Súmula-TCU 282 (Acórdão 2166/2012-TCU-Plenário, TC Processo 010.740/2010-4, rel. Min. Ana Arraes) .
Todavia, o STF, após dar claras indicações nos últimos anos de que a interpretação do art. 37, § 5º, da CF/1988 merecia uma análise mais aprofundada, julgou três temas de repercussão geral que modificaram o entendimento anterior predominante, firmando tese: (i) pela prescritibilidade das ações de reparação de danos ao erário decorrente de ilícitos civis (RE 669.069/MG, Tema 666, rel. Min. Teori Zavascki, trânsito em julgado em 31/8/2016) ; (ii) pela imprescritibilidade das ações de ressarcimento ao erário fundadas na prática de atos dolosos tipificados na lei de improbidade administrativa (RE 852.475/SP, rel. Min. Alexandre de Moraes, Tema 897, trânsito em julgado em 6/12/2019) ; e (iii)  pela prescritibilidade da pretensão de ressarcimento ao erário fundada em decisão de tribunal de contas (RE 636.886/AL, Tema 899, rel. Min. Alexandre de Moraes, trânsito em julgado em 5/10/2021) .
Na esteira da constante relativização da imprescritibilidade das ações de reparação de dano ao erário, o TCU apreciou o seu segundo incidente de uniformização de jurisprudência sobre a matéria (TC Processo 030.926/2015-7, relator Ministro Benjamin Zymler, redator Ministro Walton Alencar Rodrigues) , fixando o entendimento no Acórdão 1441/2016-TCU-Plenário, de 8/6/2016, que a pretensão punitiva a cargo do Tribunal deveria ser subordinada ao prazo geral de prescrição de dez anos indicado no art. 205 do Código Civil (CC) , a ser contado a partir da data de ocorrência da irregularidade sancionada, nos termos do art. 189 do CC, e a prescrição sendo interrompida pelo ato que ordenar a citação, a audiência ou oitiva da parte, conforme o art. 202, inciso I, do Código Civil. Por outro lado, vale frisar que o citado acórdão reitera o entendimento pela imprescritibilidade da pretensão ressarcitória.
Recentemente, o STF apreciou a Ação Direta de Inconstitucionalidade 5509/CE (ADI 5509/CE) , sob a relatoria do Ministro Edson Fachin, impetrada em 28/4/2016 pelo Procurador-Geral da República contra dispositivos da Constituição do Estado do Ceará (arts. 76, § 5º, e 78, § 7º) que, a partir da Emenda Constitucional 76/2012, disciplinaram prazo de cinco anos para os institutos da prescrição e da decadência aplicados às ações do Tribunal de Contas do Estado do Ceará (TCE-CE) e do Tribunal de Contas dos Municípios do Estado do Ceará (TCM-CE) , além de artigos da Lei Estadual 12.160/1993 - Lei Orgânica do TCM-CE (arts. 35-A, 35-B, 35-C e 35-D) , que normatizaram questões relacionadas à prescrição, entre as quais o marco inicial de contagem do prazo prescricional no âmbito do, atualmente, extinto TCM-CE.
Com efeito, o recentíssimo julgamento da ADI 5509/CE (11/11/2021 com trânsito em julgado em 7/3/2022) seguiu o voto do relator pela inconstitucionalidade apenas do inciso II do parágrafo único do art. 35-C da Lei Estadual 12.160/1993 (Lei Orgânica do TCM-CE) , que estabelecia que a contagem do prazo prescricional, no caso de não se tratar de prestação de contas de gestão ou de governo, deveria ter marco inicial na data da ocorrência do fato irregular, sob o argumento de violação ao modelo federal de controle externo estabelecido na CF/1988 e nas leis federais, de modo que permaneceram vigentes os demais artigos questionados, os quais, entre outras disposições, estabeleciam que o prazo de prescrição deveria ser quinquenal.
O relator Min. Edson Fachin assentou em seu voto (vencedor) que as normas questionadas não violaram o modelo federal ao afastar a imprescritibilidade das ações de ressarcimento fundadas em decisão do TCE-CE e do TCM-CE e que o STF ainda não fixou em precedente com repercussão geral interpretação constitucional sobre o prazo prescricional a ser aplicado e as regras para a contagem do lapso temporal, mas que, nos recentes julgados (MS 32.201/DF, rel. Min. Roberto Barroso; MS 35.512/DF AgR, rel. Min. Ricardo Lewandowski; MS 36.067/DF ED-AgR, rel. Min. Ricardo Lewandowski; MS 35.038/DF AgR, rel. Min. Rosa Weber) , registrou que a suprema corte vem apontando para uma mesma orientação, qual seja, que a atuação dos tribunais de contas deve ser submetida à prescrição quinquenal disciplinada na Lei 9.873/1999.
Com base nos mencionados julgados, o relator Min. Edson Fachin asseverou também: (i)  que o marco inicial de contagem da prescrição referente à atuação dos tribunais de contas deveria ser a data de entrada do processo na corte de contas; e (ii) que deveria ser adotado também o prazo de cinco anos para a prescrição da consequente ação de execução da dívida previsto no art. 1º-A da Lei 9.873/1999, além da aplicação das causas interruptivas e suspensiva da prescrição referente à atuação dos tribunais de contas e à execução da dívida (arts. 2º-A e 3º) e da prescrição intercorrente da execução da dívida. 
Portanto, os ministros do STF, ao votarem contra a inconstitucionalidade postulada pelo Procurador-Geral da República acerca da adoção do prazo quinquenal no âmbito dos tribunais de contas cearenses (TCE-CE e TCM-CE) e a favor da inconstitucionalidade apenas do dispositivo legal cearense que estabelecia a regra geral no âmbito do TCM-CE pela contagem do prazo prescricional a partir da data de ocorrência do fato irregular, assentaram, no que tange ao prazo de cinco anos, que observava o modelo federal de controle externo estabelecido na CF/1988 e nas leis federais, e, no que diz respeito ao marco inicial, contrariava, razão pela qual se abriu um importante precedente que pode, a partir desse momento, caminhar para a firmatura de uma jurisprudência mais consolidada acerca do prazo prescricional a ser aplicado aos tribunais de contas, enquanto não editado dispositivo legal específico que discipline a matéria, ressaltando-se que o tema, por apresentar natureza infraconstitucional, não se insere nas competências do STF no que tange à resolução de controvérsias com efeitos erga omnes.
Apesar da evolução do entendimento do STF consubstanciada nas teses firmadas em sede de recurso extraordinário com repercussão geral (Temas 666, 897 e 899) e na ADI 5509/CE, consulta nos recentíssimos acórdãos do TCU (período de março a abril de 2022) evidencia que esta Corte de Contas segue proferindo decisões com base na imprescritibilidade da pretensão ressarcitória estabelecida na Súmula-TCU 282, sob o argumento, entre outros, (i) ou de que o Tema 899 não trata da fase interna do processo no âmbito do controle externo, de modo que só alcança a etapa de cobrança do título extrajudicial constituído pelo TCU, (ii)  ou de que o Tribunal, por força do item 9.8 do Acórdão 459/2022-TCU-Plenário (rel. Raimundo Carreiro, sessão 9/3/2022) , constituiu grupo técnico de trabalho no sentido de elaborar projeto de normativo que discipline o tema da prescrição da pretensão ressarcitória e punitiva, tendo por base a jurisprudência predominante do STF, e que, antes da possível mudança de entendimento em sede normativa e em respeito ao princípio da colegialidade, o Tribunal deveria manter a sua jurisprudência dominante.
Nesse sentido, citam-se os votos dos ministros relatores que fundamentaram os recentíssimos Acórdão 554/2022-TCU-Plenário (rel. Min. Jorge Oliveira) , 675/2022-TCU-Plenário (rel. Min. Benjamin Zymler) , 685/2022-TCU-Plenário (rel. Min. Walton Alencar Rodrigues) , 739/2022-TCU-Plenário (rel. Min. Augusto Nardes) , 2029/2022-TCU-1ª Câmara (rel. Min. Subs. Weder de Oliveira) , 1911/2022-TCU-1ª Câmara (rel. Min. Subs. Augusto Sherman Cavalcanti) , 1364/2022-TCU-1ª Câmara (rel. Min. Walton Alencar Rodrigues) , 1301/2022-TCU-1ª Câmara (rel. Min. Benjamin Zymler) , 1276/2022-TCU-1ª Câmara (rel. Min. Bruno Dantas) , 993/2022-TCU-1ª Câmara (rel. Vital do Rêgo) , 1424/2022-TCU-2ª Câmara (rel. Min. Subs. André Luís de Carvalho) , 1548/2022-TCU-2ª Câmara (rel. Min. Antonio Anastasia) e 1555/2022-TCU-2ª Câmara (rel. Min. Subs. Marcos Bemquerer Costa) .
A seguir, transcreve-se o item 9.8 do Acórdão 459/2022-TCU-Plenário (rel. Min. Raimundo Carreiro, sessão 9/3/2022) , com a deliberação que determinou a constituição de grupo técnico de trabalho pela Secretaria-Geral de Controle Externo (Segecex) para a elaboração de projeto de normativo que discipline a prescrição no TCU, in verbis:
Acórdão 459/2022-TCU-Plenário (rel. Min. Raimundo Carreiro) 
9.8. ordenar à Secretaria-Geral de Controle Externo (Segecex) a formação de grupo técnico de trabalho para que, em processo apartado, apresente a este Plenário projeto de normativo que discipline, de forma completa e detalhada, o tema da prescrição da pretensão ressarcitória e da prescrição da pretensão punitiva no âmbito do controle externo, tendo por base jurisprudência predominante do Supremo Tribunal Federal, adequando-a às especificidades das diversas formas de atuação do Tribunal de Contas da União, devendo incluir, no estudo que fundamentará o projeto de normativo, avaliação do impacto das teses prescricionais discutidas sobre as responsabilidades e danos apurados nos processos em andamento no Tribunal, sobretudo os mais sensíveis, relevantes e de elevada materialidade. (destaques acrescidos) 
Portanto, como registrado nos parágrafos precedentes, em observância aos princípios da segurança jurídica e do devido processo legal, a imprescritibilidade do ressarcimento ao erário, que antes era a regra, passou a ser interpretada como a exceção pelo STF em sede de recurso extraordinário com repercussão geral, sendo admitida, até o momento, apenas nas ações fundadas na prática de atos dolosos tipificados na lei de improbidade administrativa (Tema 897, RE 852.475/SP, relator Min. Alexandre de Moraes, redator Min. Edson Fachin) .
No que concerne especificamente ao ressarcimento ao erário proveniente de decisão dos tribunais de contas, o STF, na tese do Tema 899 (RE 636.886/AL, rel. Min. Alexandre de Moraes) , deixou assente de forma clara que a pretensão a cargo dos tribunais de contas seria prescritível ("É prescritível a pretensão de ressarcimento ao erário fundada em decisão de Tribunal de Contas") .
Assim, como já registrado no voto do Ministro Edson Fachin no âmbito da ADI 5509/CE (parágrafo 162) , ressalta-se novamente a inexistência de interpretação constitucional com eficácia erga omnes sobre o prazo prescricional a ser adotado e as regras de interrupção e suspensão. A rigor, baseando-se no fundamento de que o prazo a ser adotado e as regras aplicáveis à prescrição (marco inicial, interrupção, suspensão e intercorrência) são temas de natureza infraconstitucional, entende-se pelo afastamento da competência do STF para dizer o direito acerca de possíveis controvérsias a respeito com efeitos aplicados a todos.
Desse modo, verifica-se, em síntese, um contexto de: (i) modificação de entendimento do STF em sede de recurso extraordinário com repercussão geral de modo a restringir o alcance da imprescritibilidade relacionada às pretensões e às ações de ressarcimento ao erário, além da inclinação pela adoção do prazo quinquenal de prescrição percebida em diversos votos (RE 669.069/MG, RE 852.475/SP, RE 636.886/AL e ADI 5509/CE) ; (ii) fixação do entendimento pela inconstitucionalidade da adoção da data da ocorrência do fato irregular como marco inicial de contagem da prescrição (ADI 5509/CE) ; (iii) manutenção da jurisprudência do TCU, que fixou entendimento pela imprescritibilidade da pretensão de ressarcimento ao erário (condenação em débito) , conforme Súmula-TCU 282, de 15/8/2012, e pela prescritibilidade da pretensão de aplicação de sansões (multa, entre outras) , com prazo decenal e regras estabelecidas no Acórdão 1441/2016-TCU-Plenário; e (iv)  elaboração de normativo no TCU que discipline a prescrição das pretensões sancionatória e ressarcitória (Acórdão 459/2022-TCU-Plenário) ante a mudança de entendimento do STF.
Nesse sentido, poder-se-ia, considerando os horizontes apresentados, definir qual orientação esta instrução seguiria: i) se considera imprescritível a pretensão ressarcitória e prescritível a punitiva, com prazo decenal; ou ii) se alinha ao novo entendimento do STF, apontando a prescritibilidade de ambas as intenções, punitivas e ressarcitórias, dentro de um prazo quinquenal.
Entretanto, vale avaliar os impactos das linhas argumentativas para os achados atinentes à fiscalização em comento, com vistas a analisar os efeitos práticos de ambas as correntes de pensamento sobre a prescritibilidade, quando aplicadas ao caso desta fiscalização, realizada no ano de 2012, nas obras do Eixo Norte do Projeto de Integração do Rio São Francisco com as Bacias Hidrográficas do Nordeste Setentrional (Pisf - Eixo Norte) .
Para as audiências impostas (itens 9.3 a 9.7 do Acórdão 1919/2012-TCU-Plenário) , verifica-se que ambas as correntes já apontam para a prescrição da pretensão punitiva, seja considerando o prazo quinquenal ou o decenal, tendo em vista que as impropriedades apontadas para a gestão da obra: i) já superaram o decurso de dez anos; e ii) não tratam objetivamente de irregularidades que envolvam expectativa de ressarcimento ao erário. Desse modo, tendo em vista o princípio da economia processual e a certeza da ocorrência da prescrição dos atos inquinados, seja pelo prazo de cinco anos ou pelo prazo de dez anos, não se vislumbra qualquer vantagem em analisar as respostas ofertadas pelos gestores responsáveis. Tendo em vista que a determinação de audiência do Acórdão 1.912/2012 ocorreu em 25/7/2012, a prescrição ocorreu em julho passado.
Tal posicionamento se reforça ainda mais em função das alterações de gestão ocorridas tanto no Exército Brasileiro quanto no então Ministério da Integração Nacional, atual Ministério do Desenvolvimento Regional, por força da Lei 13.844/2019, que define a atual estrutura dos órgãos da Presidência da República e dos seus Ministérios.
Já com relação à análise dos eventuais débitos apontados que, porventura, se confirmados (item 9.2 do citado acórdão) , ensejarão a atuação ressarcitória deste Tribunal, vale analisar se as respostas apresentadas às oitivas realizadas afastarão as suspeitas inicialmente levantadas. Somente a partir daí, caso se confirmem os débitos apontados em decorrência do achado concernente ao acréscimo injustificado do volume de serviços realizados, vale entrar na discussão relativa à prescrição da pretensão ressarcitória.
Finalmente, as análises concernentes às determinações direcionadas ao então MI (item 9.1 do acórdão) e às oitivas sob responsabilidade desse ministério e do EB não se relacionam diretamente às pretensões punitivas e ressarcitórias deste Tribunal. Suas análises trazem benefícios tanto à atuação do Tribunal quanto à da Administração Pública, independentemente do prazo decorrido desde então, considerando-se que cabe aqui analisar de que forma as determinações exaradas pelo TCU foram cumpridas e se trouxeram ganhos ou prejuízos aos órgãos destinatários.
Passa-se então à análise dos itens 9.1 e 9.2 do Acórdão 1919/2012-TCU-Plenário.
Da análise do cumprimento das determinações direcionadas ao Ministério da Interação Nacional (item 9.1 do Acórdão 1919/2012-TCU-Plenário) 
As determinações dirigidas ao então MI constam do item 9.1 do Acórdão 1919/2012-TCU-Plenário, e tem o intuito de que o próprio ministério analise as causas originárias dos atrasos das obras do Eixo Norte do Pisf (item 9.1.1 do acórdão) , além de verificar de fato quais serviços serão necessários para o alcance completo do objeto contratado (itens 9.1.2 e 9.1.3 do acórdão) . Destinam-se ainda à análise, por parte do próprio MI, das irregularidades praticadas pelas empresas fiscalizadoras (item 9.1.4 do acórdão) aqui apontadas dos trechos de obras do Eixo Norte do Pisf; e do estabelecimento de rotinas e procedimentos com vistas a evitar a repetição de irregularidades similares (item 9.1.5 do acórdão) , tanto nas obras do Pisf quanto em obras de grande vulto sob responsabilidade do ministério.
Preliminarmente, cumpre observar que o Governo Federal informa que 100% do Eixo Norte já se encontra em funcionamento (https://www.gov.br/mdr/transposicao-sao-francisco, acessado em 6/9/2022) . Assim, tendo em vista que os novos contratos dos serviços remanescentes do Eixo Norte do Pisf já foram firmados e em sua maior parte executados, restam prejudicadas as análises quanto ao cumprimento das determinações constantes dos itens 9.1.2 e 9.1.3 do Acórdão 1.919/2012. Tal raciocínio se presta também ao item 9.1.4 do citado acórdão. Por sua vez, a determinação do item 9.1.5 mostra-se genérica, por se destinar inclusive a obras de grande vulto sob responsabilidade do MI, devendo ser dispensado o seu monitoramento, por não atender aos critérios previstos no inciso I do art. 2º da Resolução-TCU 315, de 2020.
A atual inaplicabilidade e intempestividade na análise do cumprimento, por parte do então MI, aos itens 9.1.2 a 9.1.4 do Acórdão resultante desta fiscalização, tendo em vista o lapso temporal decorrido e as alterações efetuadas nos órgãos envolvidos, se dá em decorrência das modificações ocorridas na governança do Ministério. Além disso, propostas de melhoria com base em fatos antigos, que remontam há mais de dez anos, correm o risco de mostrarem-se pouco efetivas e producentes. Finalmente, após o transcurso temporal decorrido, não é mais possível apenar gestores que porventura não venham a trazer esclarecimentos que elucidem as impropriedades apontadas ou por descumprimento das referidas determinações.
Esse também é o espírito buscado pela Resolução-TCU 315/2020, quando assim estabelece:
Art. 16. As determinações, ciências e recomendações, ainda que atendam, em tese, às exigências previstas na Seção II, serão expedidas apenas quando imprescindíveis às finalidades do controle e para as deficiências identificadas que, se não tratadas, comprometam a gestão.
Parágrafo único. Entre outras hipóteses decorrentes da diretriz fixada no caput, o Tribunal poderá dispensar a formulação de deliberações se:
 (...) 
III - o longo tempo decorrido comprometer a atualidade da ação de controle, não houver indícios de persistência da irregularidade e for baixa a probabilidade de repetição.
Desse modo, propõe-se que as determinações constantes dos itens 9.1.2 a 9.1.4, do Acórdão 1919/2012-TCU-Plenário, sejam consideradas não mais aplicáveis, nos termos do item 32.5.6 dos Padrões de Monitoramento do TCU, aprovado pela Portaria-Segecex 27/2009.
Não obstante esse entendimento, é importante registrar que os elementos apresentados pelo então Ministério da Integração Nacional, por meio de seu Memorando 615/2012/CGOC/DPE/SIH/MI (peça 514, p. 4 a 7) indicam que os gestores envidaram esforços na direção de cumprir as determinações exaradas pelo Tribunal, ainda que não seja possível atestar o seu cumprimento.
Em relação ao item 9.1.2, o MI afirmou que, para o recebimento provisório dos contratos das obras paralisadas e rescindidas, foi exigido das contratadas a reparação imediata dos serviços danificados ou, em caso de negativa, que se negociasse a forma de pagamento pelo serviço a ser reparado. O MI afirmou ainda que fossem delimitados os serviços que tenham sido executados mas que apresentam risco de deterioração por falta de proteção ou serviços auxiliares.
Sobre o item 9.1.3, o MI asseverou que somente um procedimento licitatório iniciou a fase externa, a Meta 1-Norte, com a publicação do edital no dia 23 de novembro de 2012. Para a elaboração dessa meta foi solicitado à empresa gerenciadora, Consórcio Logos-Concremat2, que se realizasse o inventário dos serviços remanescentes. Para análise e consolidação dos quantitativos apresentados pela gerenciadora, o MI instituiu a Comissão de Verificação dos Quantitativos da Meta 1-Norte, a qual concluiu, por meio do Parecer 339/2012 CGOC/DPE/SIH/MT, que o inventário apresentava-se apto e conforme para o prosseguimento do procedimento licitatório.
Finalmente, quanto ao item 9.1.4, o MI traz o Memorando C-675/2012/DPE/SIH/MI, no qual foi informado que, das 107 notas de não conformidade - NNC's, somente cinco restavam pendentes, mas com os devidos encaminhamentos já negociados com o consócio construtor. Foi colocado, também, que o grande número de NNC's, assim como o problema com a execução dos ensaios de controle tecnológico, se deu, primordialmente, por desgaste entre atores da empresa supervisora e do consórcio construtor, o que se mostrou saneado à época da resposta. Quanto às subcontratações irregulares, o memorando afirma que todos os serviços subcontratados estão regularizados conforme condições previstas na Cláusula Décima Nona - Transferência e demais Sub-cláusulas do respectivo contrato.
Finalmente, resta verificar o atendimento ao item 9.1.1, que se destina à apuração dos motivos que deram causa à paralisação unilateral das obras do Eixo Norte do Pisf sem autorização do MI, as quais culminaram, em alguns casos, com o completo abandono de trechos de obras contratados.
Resposta do Ministério da Integração Nacional relativa ao item 9.1.1 do Acórdão 1919/2012-TCU-Plenário
O então Ministério da Integração Nacional (MI) apresenta as iniciativas tomadas com vistas a atender as determinações constantes do item 9.1.1 do citado acórdão por meio de seu Ofício 414/SIH/MI, datado de 6/12/2012 (peça 514) . Nele consta a Portaria 114/2012 da Secretaria de Infraestrutura Hídrica do MI (SIH/MI) , datada de 27/11/2012, em que constitui comissão de apuração relativa às paralisações unilaterais do Trecho II do Pisf (peça 514, p. 10) .
Análise
Tendo em vista que o disposto no item 9.1.1 refere-se à necessidade de autuação de processo administrativo por parte do MI com vistas a apurar as causas e responsabilidades que levaram a paralisações unilaterais nas obras do Eixo Norte do Pisf, sem o devido consentimento do MI, considera-se cumprida a determinação em comento.
Considerando que a comissão de verificação fora autuada em novembro de 2012 e a resposta do MI é do mês seguinte, nota-se que não houve tempo hábil para a realização da análise determinada, a qual não consta da resposta enviada. De qualquer forma, verifica-se que o MI instituiu comissão para esse fim, o que permite concluir de que há indícios de que o MI, à época, buscou cumprir a determinação em análise.
Seguindo ainda o raciocínio exposto no tópico anterior, em que o lapso temporal decorrido impede uma análise mais detida e, caso fosse necessário, uma eventual responsabilização dos gestores responsáveis pelo não cumprimento dessa determinação, aponta-se nesta oportunidade pelo atendimento da determinação em análise.
Da alteração injustificada de quantitativos (item 9.2.2 do Acórdão 1919/2012-TCU-Plenário) : respostas à oitiva e análise dos argumentos apresentados
Conforme apresentado no relatório de auditoria (peça 382, p. 91 a 102) , foram constatadas execuções a maior em três tipos de serviços, a saber: "escavação de material de 3ª categoria", "escavação de material de 2ª categoria, carga e transporte até 1,0 km" e "regularização de talude com material de 1ª e 2ª categorias", quando comparadas aos quantitativos previstos na última revisão do projeto executivo desse segmento (2ª Revisão de Projeto em Fase de Obras - 2ª RPFO) .
Tal acréscimo de serviços trouxe um possível superfaturamento da ordem de R$ 7,6 milhões às obras executadas pelo EB, conforme aponta o relatório e o detalhamento constante da Tabela 1. Independentemente da discussão da prescrição das pretensões punitivas e ressarcitórias, vale avaliar as razões para os acréscimos apontados e então, eventualmente, analisar os possíveis encaminhamentos, considerando a possibilidade de melhorias de processos da administração pública.
Resposta do Exército Brasileiro à oitiva:
O Exército Brasileiro (EB) , por intermédio do 2º Batalhão de Engenharia e Construção (2º BEC) , responsável pelas obras do Canal de aproximação de da Barragem Tucutu, no início do Eixo Norte do Pisf, apresentou sua resposta à oitiva referente ao achado 3.3 do relatório de auditoria por intermédio da peça 510 (p. 22 a 38) .
Com relação aos excessos apontados para o serviço "Escavação de material de 3ª categoria", o EB alega inicialmente que foram realizadas alterações de concepção tanto do canal de aproximação quanto da barragem Tucutu, o que ocasionou um aumento do volume de escavação do material em discussão. Além disso, as sondagens exploratórias realizadas em ambas as estruturas e consideradas para a concepção do projeto executivo não retrataram fielmente os percentuais de materiais de 1ª, 2ª e 3ª categoria encontrados durante as escavações. Tais alterações, tanto da concepção quanto dos percentuais, foram retratadas somente nos documentos referentes ao as built, que retratam fielmente como as obras foram executadas, evidenciando assim a diferença entre o projeto e a execução.
No canal de aproximação, o EB alega que se previu inicialmente a proteção dos taludes por meio de enrocamento de pedra. Porém, com as revisões de projeto, tal proteção se deu por meio de estruturas do tipo "colchão reno apoiado em gabiões caixa". Já a barragem Tucutu estava prevista para ser do tipo de enrocamento de pedra com núcleo argiloso, porém foi construída considerando o tipo de barragem de terra (peça 510, p. 23) .
Vale comentar também que todo o material de 3ª categoria escavado no canal de aproximação não foi utilizado para preenchimento dos colchões reno, em decorrência do seu grau de fraturamento não atender às especificações necessárias. Dessa forma, foi necessário realizar novas escavações de material de 3ª categoria com o propósito de buscar insumo para o citado preenchimento. Numericamente, tal fato levou a um aumento de escavação na caixa de empréstimo (pedreira) de 116.887,65 m³ para 178.227,12 m³, com vistas a suprir a necessidade de material pétreo que atendesse às especificações para proteção de taludes tanto do canal quanto da barragem.
Na barragem Tucutu, cita-se ainda a ocorrência de erro de locação de marcos topográficos, o que contribuiu para o aumento do volume de escavação. Outro fator relevante no que tange a essa estrutura foi de que as sondagens exploratórias foram realizadas a cada 200 m, somente ao longo do eixo da barragem, mesmo com o distanciamento dos taludes no pé da barragem alcançando até 100 m de largura nos pontos mais profundos.
De posse dos dados oriundos das sondagens, previa-se, já na 2ª RPFO, uma escavação de 9.181,40 m³ de rocha na fundação da barragem. Entretanto, o que foi realmente executado, conforme o as built, superou em mais de três vezes ao volume previsto na citada revisão de projeto (Volume total de material de 3ª cat. escavado na fundação da barragem igual a 38.328 m³) . Para a região da tomada d'água da barragem, o volume final foi quase duas vezes o volume constante da última revisão de projeto (45.005 m³ escavados contra uma previsão de 22.775 m³) . Foi necessário ainda a escavação de mais de mil metros cúbicos de material de 3ª categoria para execução do dreno de condução de água das canaletas de drenagem do vertedouro, não previstos originalmente.
Ao final das explanações relativas ao serviço de Escavação de material de 3ª categoria, o EB apresenta uma tabela (peça 510, p. 30) com o balanço do que fora previsto na 2ª RPFO e o que foi realmente executado, conforme o as built, reproduzida a seguir.
Tabela 4: Diferenças de volumes para o serviço de "escavação de material de 3ª categoria" entre a 2ª RPFO e o executado - As Built
	Estrutura
	2a RPFO
	"As Built"

	Barragem Tucutu
	Vertedouro
	83.030,20
	105.579,44

		Tomada d'água
	22.775,40
	45.005,40

		Fundação
	9.181,40
	38.328

		caixa de empréstimo
	116.887,65
	178.227,12

		Dreno de condução
	0,00
	1.076,75

		Material retirado pelo CCASF
	148.479,47
	0,00

		Total
	380.354,12
	368.216,71

	Canal de aproximação
	Ensecadeira
	8.325,00
	0,00

		Escavação do Canal
	201.987,60
	239.539,65

		Rampa de acesso
	0,00
	6.114,74

		Dreno lateral
	650,00
	2.100,94

		Total
	210.962,60
	247.755,33

	Total geral
	591.316,72
	615.972,04

Fonte: Resposta do Exército Brasileiro à oitiva constante do Acórdão 1919/2012-TCU-Plenário (peça 510, p. 30) 
Ao se somar os volumes previstos originalmente na citada revisão de projeto com o volume de rocha escavada utilizado pelo consórcio responsável pelo lote de obras seguinte (CCASF) , verifica-se houve um acréscimo de 24.655,32 m³ em 591.316,72 m³, alcançando-se o montante executado de 615.972 m³.
Assim, segundo o EB, houve um "equilíbrio significativo" entre o volume executado e o volume projetado para o serviço de escavação de material de 3ª categoria.
Relativamente ao quantitativo adicional apontado pela equipe de auditoria para o serviço "Escavação de material de 2ª categoria", o EB justifica que foram duas as principais causas para seus acréscimos: i) erros na estimativa dos quantitativos a serem escavados na área do reservatório decorrente da construção da barragem de Tucutu; e ii) necessidade de recobrimento do material rochoso depositado nos bota-foras oriundo do canal de aproximação.
Segundo suas justificativas, em função do grau de incerteza nas espessuras das camadas de material de 1ª e 2ª categorias, estimou-se inicialmente um percentual de utilização de cada material. Entretanto, em função da variação das espessuras das camadas desses materiais na área do reservatório e na necessidade de uma utilização maior de material de 2ª do que de 1ª categoria na execução do maciço da barragem de Tucutu, houve um aumento no volume de sua escavação, a despeito das previsões feitas nas revisões de projeto.
O Exército Brasileiro (EB) afirma que, conforme exposto na justificativa para o serviço de escavação de material de 3ª categoria, todo o material rochoso escavado no canal de aproximação foi colocado próximo ao local de sua escavação. Entretanto, tendo em vista a necessidade de recuperação destas áreas, foram utilizados materiais de 1ª e de 2ª categoria para recobrir as rochas depositadas próximo ao canal de aproximação.
A tabela seguinte apresenta a quantidade de material de 2ª categoria oriundo da área da Barragem utilizado neste serviço.
Tabela 5: Volumes adicionais de escavação de material de 2ª categoria em decorrência da necessidade de recompor os bota-foras de materiais de 3ª categoria.
	Local
	2ª RPFO (m³) 
	"As built" (m³) 

	Bota fora 1
	0,00
	36.134,49

	Bota fora 4 e 5
	0,00
	52.738,48

	Bota fora 6 e 7
	0,00
	183.638,28

	Total 
	0,00
	272.511,25

Fonte: Resposta do Exército Brasileiro à oitiva constante do Acórdão 1919/2012-TCU-Plenário (peça 510, p. 33) 
Portanto, da diferença de volume apontada durante a auditoria, (469.277,766 m³) , o quantitativo de 272.511,25 m³ foi escavado para ser utilizado no recobrimento do material depositado nos bota-foras. O restante, conforme explicado anteriormente, decorre da diferença com a estimativa inicialmente feita para escavação de material de 1ª e de 2ª categorias na área do reservatório da barragem de Tucutu.
Finalmente, no que concerne ao serviço de "Regularização de taludes com material de 1ª e 2ª categorias", o EB afirma que a revisão de projeto previa uma área de regularização de talude da ordem de 59.500 m². Entretanto, fora regularizada de fato uma área de 69 mil m², denotando que a revisão de projeto também não retratou perfeitamente o total a ser executado para esse serviço.
Além da diferença entre a área prevista na revisão de projeto e o total executado, o EB alega que também foi necessária a execução de retrabalho de mais de 10 mil m² de regularização de talude em decorrência de chuvas que ocorreram antes da instalação dos colchões reno. Assim, somando o total executado com o retrabalho necessário, chega-se à área indicada pela equipe de auditoria (79.095,26 m²) .
Desse modo, o EB apresenta as suas justificativas, solicitando que o eventual superfaturamento apontado na auditoria do TCU seja elidido, tendo em vista a real necessidade dos volumes executados a maior do que a previsão constante da 2ª RPFO.
Resposta do Ministério da Integração Nacional à oitiva 
A resposta do então Ministério da Integração Nacional (MI) consta da peça 514. No que tange à alteração injustificada de quantitativos, o MI afirmou que, tendo em vista a descentralização de recursos para o EB com vistas à execução do canal de aproximação e da barragem Tucutu, conforme orientava à época o Decreto 6.170/2007, que regulamentava a transferência de recursos da União mediante convênios e contratos de repasse, coube ao MI a verificação quanto à utilização dos recursos de acordo com o previsto na Lei Orçamentária e no Plano de Trabalho. Por outro lado, de acordo com orientações do Sistema de Gestão de Convênios e Contratos de Repasse do Governo Federal (Siconv) , é de responsabilidade do EB a prestação de contas aos órgãos de controle, devendo o MI exigir a prestação de contas pela execução física do objeto.
Desse modo, entende o MI que o próprio Exército Brasileiro deve prestar as devidas justificativas e providências em relação ao questionado na auditoria, no que tange aos atos praticados pelo EB.
Análise das respostas à oitiva
Conforme exposto, independentemente da discussão da prescrição das pretensões punitivas e ressarcitórias, mostra-se necessário avaliar as razões para os acréscimos apontados, considerando a possibilidade de melhorias de processos da administração pública e, caso persista o débito, a possibilidade de consideração da sua imprescritibilidade com eventual encaminhamento pela instauração de tomada de contas especial.
Diante dos esclarecimentos trazidos pelo Exército Brasileiro (EB) , verifica-se que o que de fato ocorreu não foi um acréscimo injustificado de quantitativos, que daria origem a um eventual superfaturamento da ordem de R$ 7,6 milhões nas obras executadas pelo EB, conforme apontado na Tabela 1. Os acréscimos de quantitativos de fato ocorreram, entretanto, tais volumes adicionais nos serviços apontados foram justificados pelo EB conforme consta de sua resposta à oitiva (peça 510) . Assim, não se trata aqui de superfaturamento por quantitativos medidos e não executados, ou executados indevidamente.
De acordo com seus próprios apontamentos (peça 510, p. 6) , a inexperiência da instituição em projetar e executar obras desse porte trouxe dificuldades especialmente na elaboração do projeto executivo, trazendo inúmeras modificações dentre as próprias revisões de projeto e a execução propriamente dita, evidenciadas pelo as built apresentado.
As maiores alterações ocorridas no projeto executivo residem na mudança do tipo da estrutura da barragem Tucutu e no tipo de revestimento do canal de aproximação. Para o canal de aproximação, previa-se inicialmente a proteção dos taludes por meio de enrocamento de pedra. Porém, com as revisões de projeto, tal proteção se deu por meio de estruturas do tipo "colchão reno apoiado em gabiões caixa". Já a barragem Tucutu estava prevista para ser do tipo de enrocamento de pedra com núcleo argiloso, porém foi construída considerando o tipo de barragem de terra.
Além dessas alterações, conforme aponta o EB em sua resposta, foram realizadas sondagens somente no eixo da barragem, espaçadas a cada 200 m, fazendo com que os quantitativos previstos de escavação de material de 2ª e de 3ª categorias estivessem abaixo dos volumes de fato escavados. Tal inexatidão também se repetiu nos volumes de escavação dos materiais de 1ª, 2ª e 3ª categorias na região do reservatório de Tucutu, aumentando os volumes escavados para o material de 2ª categoria.
Desse modo, pode-se apontar que as alterações de quantitativos verificadas na auditoria, que realmente ocorreram, se deram por causa da qualidade insuficiente dos projetos básico e executivo realizados, o que pode ser facilmente evidenciado tanto pela própria alteração de quantitativos apontada, mas principalmente pelas mudanças de concepção das estruturas previstas - tipo de barramento e tipo de proteção dos taludos do canal de aproximação.
Assim, não persiste o superfaturamento decorrente do acréscimo injustificado de quantitativos, tendo em vista a real necessidade de execução dos serviços conforme foram realizados e evidenciados, tanto pela resposta do EB quanto pelas plantas, cortes e croquis constantes do as built fornecido, que retrata a efetiva execução das obras a cargo do Exército.
Poder-se-ia questionar a qualidade dos projetos elaborados, tendo em vista que as alterações de concepção das estruturas apresentadas podem configurar erro grosseiro. A alteração da concepção do tipo de barragem a ser executada, de barragem do tipo de enrocamento para barragem do tipo de terra não é aceitável, nem mesmo em nível de projeto básico, considerando a sua definição constante da Lei 8.666/1993, em seu art. 6º, inciso IX. O nível de precisão e respectivo grau de detalhamento do projeto básico deve ser necessário e suficiente para a completa caracterização da obra. Verifica-se que esse grau de detalhamento e precisão não foi alcançado, tendo em vista a mudança no tipo de barragem a ser construída. A alteração do tipo de proteção dos taludes do canal de aproximação corrobora para a percepção de erro grosseiro.
Entretanto, conforma aponta a Lei de Introdução às Normas do Direito Brasileiro (Lindb) , o agente público somente poderá ser responsabilizado caso seja comprovado o dolo na execução ou erro grosseiro (art. 28 do Decreto-Lei 4.657/1942) . Dessa forma, tendo em vista o prazo de dez anos decorrido entre o apontamento do fato com a sua eventual apuração, o que viria a dificultar e limitar o amplo exercício do direito de defesa, além da indubitável prescrição de pretensão punitiva, seja no prazo de cinco ou de dez anos, conforme apontam as vertentes vigentes no TCU apontadas nesta instrução, não vale neste momento apontar a deficiência do projeto básico considerado para a obra em comento.
De toda forma, vale apontar que a deficiência do projeto básico e inclusive do projeto executivo do Pisf já foram assuntos de outras fiscalizações do TCU, a exemplo dos TCs Processo 011.616/2010-5 e Processo 013.831/2016-0. No primeiro processo citado, foram ouvidos em audiência os gestores responsáveis pela elaboração e aprovação do projeto básico, cujas alegações de defesa foram acatadas pelo relator, Ministro Raimundo Carreiro, conforme consta do Acórdão 3018/2011-TCU-Plenário. Já no segundo processo, foi determinado ao então MI que ampliasse a "Comissão de Apuração de falhas nos Projetos Executivos do Lote B" do Pisf, de modo a inserir novo responsável nas irregularidades apontadas.
Levando ainda em consideração as alterações implementadas no então Ministério da Interação Nacional e no Exército brasileiro, responsáveis à época pela obra em análise, tendo em vista o prazo de dez anos decorrido desde o fato apontado, evidenciados inclusive pelas alterações nas estruturas dos ministérios conforme trouxe a Lei 13.844/2019, não cabe apontar oportunidades de melhoria aos órgãos envolvidos com vistas a obter acréscimo de eficiência na elaboração de projetos e execução de obras de infraestrutura hídrica.
Resta assim, quanto ao achado em questão, acatar as justificativas trazidas pelo Exército Brasileiro.
Da execução do filtro vertical de areia, da drenagem interna do vertedouro e do revestimento de proteção de taludes na barragem Tucutu, em desacordo com os projetos executivos (item 9.2.1 do Acórdão 1919/2012-TCU-Plenário) 
Resposta do EB à oitiva constante do item 9.2.1 do Acórdão 1919/2012-TCU-Plenário
As respostas do EB referentes à oitiva em questão constam do Ofício 363-SCCR/CCIEx (peça 510, p. 9 a 22) .
Com relação ao filtro vertical de areia, o EB alega que, com a aprovação da 2ª RPFO, as mudanças na concepção da Barragem Tucutu ocasionaram a necessidade de construção de um filtro vertical constituído de areia e um filtro horizontal tipo sanduíche (areia - pedrisco - areia) . No que tange à diferença de espessura do filtro executado com o filtro previsto, a supervisora apresentou estudo ao EB comprovando a eficácia necessária do filtro em execução.
Quanto ao filtro horizontal, o aumento de sua espessura se deu em decorrência das imperfeições constatadas quando da escavação e tratamento da fundação da barragem Tucutu, conforme apontam as fotografias 8 e 9 (peça 510, p. 15) .
Ressalta-se que os valores medidos quanto à execução do filtro vertical de areia refletem o volume executado e não o previsto conforme consta da 2ª RPFO.
Para a drenagem interna do vertedouro, o EB alega que que não havia impedimento de cunho técnico em se executar a drenagem com a geometria diferente da que estava inicialmente prevista. O que de fato houve foi apenas uma adequação da geometria: antes, se previa a utilização de um meio-tubo de drenagem (meia-cana) e, depois, adotou-se o sistema retangular de concretagem.
Dentro desse contexto e considerando que as soluções são compatíveis, afirma o EB, tanto técnica quanto financeiramente, tendendo até mesmo a ser mais econômica a solução executada, não há que se falar em dano ao erário.
Com relação ao enrocamento da barragem Tucutu, o 2° BEC seguiu as orientações da Nota de Obra emitida pela empresa projetista, de forma a usar o material existente no local dentro das especificações de granulometria necessárias. Afirma ainda que esse tipo de enrocamento, denominado rip-rap, é utilizado apenas na parte superior da barragem, onde estão previstos os níveis mínimo, normal e máximo de água. Essa medida visa proteger o barramento do efeito indesejável de ondas devido ao vento, as quais podem vir a solapar o talude de montante.
Finalmente, o EB afirma que o 2º BEC executou os serviços de forma adequada, de acordo com o Projeto Executivo ou respaldado por Notas de Obra da empresa projetista, devidamente acompanhados pela supervisora, não se caracterizando, salvo outro juízo, dano ao erário.
Análise
Este apontamento está relacionado à alteração injustificada de quantitativos nas obras sob responsabilidade do EB, discutidos no tópico anterior, em que se verifica que o que houve de fato foi uma baixa qualidade dos projetos básico e executivo, o que trouxe a necessidade de alterações inclusive no tipo de estruturas a serem executadas na obra sob responsabilidade do EB - canal de aproximação e barragem Tucutu, no Eixo Norte do Pisf.
Como a discussão relativa à responsabilização pela qualidade dos projetos citados aquém do disposto na Lei 8.666/1993 não cabe neste processo, além de não ter sido esse o achado apontado originariamente no relatório desta fiscalização, mostram-se justificadas as impropriedades apontadas.
Resta assim, quanto ao achado em questão, acatar as justificativas trazidas pelo Exército Brasileiro.
CONCLUSÕES
Esta instrução teve por objetivo analisar as oitivas e as audiências dirigidas aos gestores responsáveis, ao então Ministério da Integração Nacional (MI) e ao Exército Brasileiro (EB) , exaradas no âmbito de fiscalização realizada nas obras do Eixo Norte do Pisf no ano de 2012, conforme consta do Acórdão 1919/2012-TCU-Plenário, sob relatoria do Ministro Raimundo Carreiro. Também é objeto desta instrução avaliar se as determinações exaradas pelo mesmo acórdão, no âmbito dessa fiscalização, foram cumpridas pelo então MI.
Ressalta-se que fora apresentada nesta instrução discussão preliminar relativa à prescritibilidade das pretensões punitivas e ressarcitórias a cargo do TCU, tendo em vista o decurso de prazo ocorrido entre a fiscalização realizada e esta instrução. Todavia, considerando as conclusões das análises aqui empreendidas, tais prescrições como hoje aponta o Supremo Tribunal Federal (STF) não trouxeram impactos adicionais dos que seriam advindos da corrente majoritária pacificada no TCU por meio da Súmula 282, de 2012, e do Acórdão 1441/2016-TCU-Plenário, sob relatoria do Ministro Benjamin Zymler. Isso decorre do acatamento dos argumentos apresentados em relação às irregularidades que poderiam ensejar a apuração de danos ao erário.
As oitivas apresentadas, referentes às alterações constatadas na fiscalização nos serviços executados pelo EB no canal de aproximação e na barragem Tucutu constantes do Eixo Norte do Pisf elidiram as possíveis irregularidades, não restando qualquer tipo de dano ao erário, não cabendo discussões nesta instrução relativas à prescrição da pretensão ressarcitória.
Finalmente, tendo em vista que já decorreram mais de dez anos tanto dos fatos quanto dos apontamentos das respectivas responsabilidades, não foram analisadas as audiências propostas. Tanto a corrente majoritária de pensamento do TCU relativa à prescrição de pretensão punitiva quanto a nova ótica apresentada pelo STF no prazo a ser considerado, diminuindo assim de dez para cinco anos o lapso temporal para a prescrição das audiências propostas, apontam para a sua prescrição.
Em relação às determinações contidas no Acórdão 1919/2012-TCU-Plenário, concluiu-se não mais aplicáveis aquelas apresentadas nos itens 9.1.2 a 9.1.4. Além disso, configura-se como cumprida a determinação constante do item 9.1 do mesmo acórdão, no que concerne à autuação, por parte do então MI, de processo administrativo com vistas a analisar as causas e responsabilidades referentes às interrupções não autorizas pelo MI nas obras do Eixo Norte do Pisf. 
Resta assim propor o arquivamento deste processo, tendo em vista a não aplicação / cumprimento das determinações constantes do item 9.1 do Acórdão 1919/2012-TCU-Plenário, a prescrição das audiências propostas e o acatamento das justificativas apresentadas pelo EB em sede de oitiva.
PROPOSTA DE ENCAMINHAMENTO
Ante todo o exposto, submetem-se os autos à consideração superior, com tramitação pela Coinfra/Segecex, propondo:
a)  nos termos do item 32.5.6 dos Padrões de Monitoramento do TCU, aprovado pela Portaria-Segecex 27/2009, considerar não mais aplicáveis as determinações contidas nos itens 9.1.2 a 9.1.4 do Acórdão 1919/2012-TCU-Plenário;
b)  nos termos do item 32.5.1 dos Padrões de Monitoramento do TCU, aprovado pela Portaria-Segecex 27/2009, considerar como cumprida a determinação constante do item 9.1.1 do Acórdão 1919/2012-TCU-Plenário;
c)  considerar como elididas as possíveis irregularidades que foram objeto da oitiva constante do item 9.2 do Acórdão 1919/2012-TCU-Plenário;
d)  considerar prescritas as irregularidades que ensejaram as audiências constantes dos itens 9.3 a 9.7 do Acórdão 1919/2012-TCU-Plenário;
e)  informar ao Ministério do Desenvolvimento Regional e ao Exército Brasileiro do acórdão que vier a ser proferido, destacando que o relatório e o voto que fundamentam a deliberação encaminhada podem ser acessados por meio do endereço eletrônico www.tcu.gov.br/acordaos; e
f)  arquivar os presentes autos, nos termos do art. 169, inciso III, do Regimento Interno/TCU. [...]".
É o Relatório.

não há

Não atuou.

LEVANTAMENTO DE AUDITORIA. FISCOBRAS 2012. OBRAS DO EIXO NORTE DO PROJETO DE INTEGRAÇÃO DO RIO SÃO FRANCISCO. INDÍCIOS DE IRREGULARIDADES QUE NÃO SE ENQUADRAM NAS HIPÓTESES LEGAIS DE PARALISAÇÃO DO EMPREENDIMENTO. DETERMINAÇÕES. OITIVAS E AUDIÊNCIAS. RECONHECIMENTO DA PRESCRIÇÃO DA PRETENSÃO PUNITIVA E RESSARCITÓRIA EM RELAÇÃO AOS ITENS 9.3 A 9.7, NOS TERMOS DA RESOLUÇÃO-TCU-344/2022. CUMPRIMENTO PARCIAL DE DETERMINAÇÕES. CIÊNCIA AO CONGRESSO NACIONAL. COMUNICAÇÕES.

RELATÓRIO DE AUDITORIA (RA)

Secretaria de Infraestrutura Hídrica, de Comunicações e de Mineração (SeinfraCOM).

Aprecia-se, nesta oportunidade, Relatório de Auditoria no então Ministério da Integração Nacional (MI) , atual Ministério do Desenvolvimento Regional (MDR) , em decorrência da alteração dos órgãos do Poder Executivo institucionalizada pela Lei 13.844/2019; e no Exército Brasileiro (EB) , com foco nas obras do Projeto de Integração do Rio São Francisco com as bacias hidrográficas do Nordeste Setentrional (Pisf) - Eixo Norte, no ano de 2012.
2.	Durante a fiscalização realizada, foram constatados os seguintes indícios de irregularidade:
	a) inadequação das providências adotadas pela Administração para sanar interferências passíveis de provocar o atraso da obra, a exemplo de demora na elaboração e entrega dos projetos executivos, morosidade na resolução dos processos para desapropriação e licenciamento das áreas impactadas diretamente pelas obras e demora na aprovação de preços de serviços novos, à medida que os projetos executivos avançavam;
	b) fiscalização ou supervisão deficiente ou omissa consistente na morosidade na resolução das impropriedades apontadas pelas empresas supervisoras, no descumprimento das cláusulas contratuais por parte da supervisora no tocante ao controle da execução das obras, na possibilidade de pagamento por serviços não executados, na inadequação do critério de pagamento utilizado nos serviços de terraplenagem, na inexistência de supervisora em alguns lotes, nas impropriedades identificadas na fiscalização do lote executado pelo Exército Brasileiro, e na subcontratação irregular;
	c) alteração injustificada de quantitativos. Foi constatada na fiscalização que foram executados quantitativos superiores em três serviços sob sua responsabilidade - "escavação de material de 3ª categoria", "escavação de material de 2ª categoria, carga e transporte até 1,0 km" e "regularização de talude com material de 1ª e 2ª categorias", quando comparada aos quantitativos previstos na última revisão do projeto executivo desse segmento (2ª Revisão de Projeto em Fase de Obras - 2ª RPFO) . O acréscimo de serviços além do que estava previsto na citada revisão de projeto trouxe um possível superfaturamento da ordem de R$ 7,6 milhões, representando 21% dos contratos que abarcam tais serviços.
3.	Em decorrência dos indícios apontados, o Tribunal Pleno prolatou o Acórdão 1.919/2012, sob relatoria do Ministro Raimundo Carreiro, cujo teor envolve determinações à então Secretaria de Infraestrutura Hídrica do Ministério da Integração Nacional (SIH/MI) , oitivas do Exército Brasileiro (EB) e do Ministério da Integração Nacional (MI) e audiência a gestores do MI responsáveis à época pelas obras do Pisf - Eixo Norte.
4.	Após a expedição de determinações, oitivas e audiências, restam os seguintes itens do citado Acórdão:
[...] 9.8. comunicar à Comissão Mista de Planos, Orçamentos Públicos e Fiscalização do Congresso Nacional que as irregularidades observadas na execução das obras relativas ao Eixo Norte do Projeto de Integração do Rio São Francisco com as bacias hidrográficas do Nordeste Setentrional, tratadas no presente processo, não se enquadram no art. 91, § 1º, inciso IV, da Lei nº 12.465, de 12 de agosto de 2011 (LDO 2012) ; 
9.9. determinar à Secob-4 que promova, em conjunto com representantes do Ministério da Integração Nacional, encontro técnico para discutir as questões tratadas no Aviso nº 141/MI, de 25/7/2012, remetendo a este relator, no prazo de 30 (trinta) dias, os resultados obtidos, com proposta de encaminhamento; 
9.10. encaminhar cópia deste acórdão, relatório e voto ao Ministério da Integração Nacional e ao 2° Batalhão de Engenharia de Construção; 
9.11. dar ciência desta deliberação às seguintes Secretarias de Controle Externo deste Tribunal: Secex/PE, Secex/CE, Secex/PB, Secex/RN, 3ª Secex e 4ª Secex. [...]"
5.	Nesta etapa processual são analisadas as respostas às comunicações, acostadas às Peças 461, 475, 490, 491, 508, 510, 514, 535 e 536, como também as providências e a pertinência das ações determinadas nos itens 9.8 e 9.9 do Acórdão em referência:
6.	Preliminarmente, tendo em vista os mais de dez anos decorridos entre os achados levantados e a data de instrução, destinada à avaliação das respostas fornecidas, a Secretaria de Fiscalização de Infraestrutura Hídrica, de Comunicações e de Mineração (SeinfraCom) entendeu necessário realizar análise quanto à prescritibilidade das pretensões punitivas e ressarcitórias no âmbito das ações deste processo e concluiu haver, para as audiências impostas (itens 9.3 a 9.7 do Acórdão 1919/2012-TCU-Plenário) , a prescrição da pretensão punitiva, seja considerando o prazo quinquenal ou o decenal, tendo em vista que as impropriedades apontadas para a gestão da obra: I) já superaram o decurso de dez anos; e II) não tratam objetivamente de irregularidades que envolvam expectativa de ressarcimento ao Erário.
7.	Assim, tendo em vista o princípio da economia processual e a certeza da ocorrência da prescrição dos atos inquinados, seja pelo prazo de cinco anos ou pelo prazo de dez anos, a unidade técnica concluiu não haver qualquer vantagem em analisar as respostas ofertadas pelos gestores responsáveis, uma vez que a determinação de audiência do Acórdão 1.912/2012, ocorrida em 25/7/2012, teria prescrito em julho de 2022.
8.	Cabe registrar, no que tange à ocorrência da prescrição das pretensões punitiva e ressarcitória, que foi apreciado por este Tribunal, no dia 11/10/2022, processo Administrativo TC-Processo 008.702/2022-5, que aprovou a Resolução 344/2022, que regulamenta, no âmbito do Tribunal de Contas da União, a prescrição para o exercício das pretensões punitiva e de ressarcimento.
9.	Nos termos do Art. 2º, da aludida Resolução, prescrevem em cinco anos as pretensões punitiva e de ressarcimento, contados dos termos iniciais indicados no artigo 4°, conforme cada caso. No caso do processo ora em apreciação, aplica-se o inciso IV, desse artigo que dispõe que o prazo é contado da data do conhecimento da irregularidade ou do dano, quando constatados em fiscalização realizada pelo Tribunal e que a prescrição se interrompe pela notificação, oitiva, citação ou audiência do responsável, inclusive por edital (art. 5º, inciso I) .
10.	Portanto, em ralação ao processo ora em análise, aplicando-se as diretrizes da novel Resolução, temos os seguintes marcos temporais e interruptivos: 
	1) termo inicial: oficialização do Relatório de Auditoria, com o pronunciamento do titular da unidade técnica: 6/7/2012 (Peça 384) ou deve ser a da juntada do Relatório de Fiscalização ao processo 6/7/2012 (Resolução TCU 344/2022, art. 4º, IV) ;
	2) interrupção: notificação ao Secretário de Infraestrutura Hídrica do Ministério da Integração Nacional para conhecimento e adoção de medidas previstas nos subitens 9.1 e 9.2 do Acórdão 1.191/2012 (534/2012-TCU/SECOB-4, Peça 390, ciência e resposta em 6/12/2012, Peça 514) ;
	3) interrupção: oitiva do Secretário-Executivo do Ministério da Integração Nacional (535/2012-TCU/SECOB-4, de 30/7/2012, Peça 390, ciência e resposta em 6/12/2012, Peça 514) ;
	4) interrupção: oitiva do Comandante do 2º Batalhão de Engenharia de Construção (536/2012-TCU/SECOB-4, de 30/7/2012. Peça 392, ciência e atendimento em 13/8/2012, Peça e 441) ;
	5) interrupção: audiência de Antônio Luitgards Moura, 537/2012-TCU/SECOB-4, de 30/7/2012, Peça 393, ciência em 14/8/2012, Peça 424) ;
	6) interrupção: audiência de Elianeiva de Queiroz Viana Odísio (Ofício 538/2012-TCU/SECOB-4, de 30/7/2012, ciência em 14/8/2012, Peça 413) ;
	7) interrupção: audiência de Frederico Fernandes de Oliveira (Ofício 539/2012-TCU/SECOB-4, de 30/7/2012, ciência em 13/8/2012, Peça 425) ;
	8) interrupção: audiência de José Gentil (Ofício 540/2012-TCU/SECOB-4, de 30/7/2012, ciência em 7/8/2012, Peça 414) ;
	9) interrupção: audiência de Francisco Campos de Abreu (Ofício 541/2012-TCU/SECOB-4, de 30/7/2012, ciência em 8/8/2012, Peça 442) ;
	10) interrupção: audiência de Marcelo Pereira Borges (Ofício 542/2012-TCU/SECOB-4, de 30/7/2012, ciência em 7/8/2012;
	11) interrupção: Audiência de Stanley Rodrigues Bastos (Ofício 543/2012-TCU/SECOB-4, de 30/7/2012, ciência em 10/8/2012, Peça 421) .
11.	Importante registrar que, nos termos do parágrafo 3º do art. 5º da Resolução-TCU 344/2022, não interrompem a prescrição o pedido e concessão de vista dos autos, emissão de certidões, prestação de informações, juntada de procuração ou substabelecimento e outros atos de instrução processual de mero seguimento do curso das apurações.
12.	Considerando os marcos temporais e interruptivos já referidos, verifico ter ocorrido tanto a prescrição punitiva quanto indícios de débitos apontados que, porventura, viessem a ser confirmados (item 9.2 do citado Acórdão) , a partir da análise que ensejassem a atuação ressarcitória deste Tribunal.
13.	Em relação às análises concernentes às determinações direcionadas ao então MI (item 9.1 do Acórdão) e às oitivas sob responsabilidade desse Ministério e do EB que não se relacionam diretamente às pretensões punitivas e ressarcitórias deste Tribunal, concordo com a SeinfraCom que o exame da forma como as determinações exaradas pelo TCU foram cumpridas, possibilita aferir se houve ganhos ou prejuízos aos órgãos destinatários, mesmo que tenha decorrido o prazo prescricional. 14.	Ante isso, concluo que, em relação à análise dos itens 9.1 (determinações direcionadas ao Ministério da Integração Nacional) e 9.2 do Acórdão 1919/2012-TCU-Plenário, pode ser considerada como cumprida a determinação constante do item 9.1, no que concerne à autuação, por parte do então MI, de processo administrativo com vistas a analisar as causas e responsabilidades referentes às interrupções não autorizas pelo MI nas obras do Eixo Norte do Pisf ( 9.1.1) , não mais aplicáveis aquelas apresentadas nos itens 9.1.2 a 9.1.4., e como elididas as possíveis irregularidades que foram objeto da oitiva constante do item 9.2.
15.	Concordo, também, que não são mais aplicáveis as determinações contidas nos itens 9.1.2 a 9.1.4 do Acórdão 1919/2012-TCU-Plenário e que a determinação do item 9.1.5, por mostrar-se genérica, em razão de se destinar inclusive a obras de grande vulto sob responsabilidade do MI, deve ter seu monitoramento dispensado, por não atender aos critérios previstos no inciso I do art. 2º da Resolução-TCU 315, de 2020.
16.	Por fim, pelos fundamentos da nova Resolução 344/2022-TCU, considero prescritas as irregularidades que ensejaram as audiências constantes dos itens 9.3 a 9.7 do Acórdão 1919/2012-TCU-Plenário.
	Ante o exposto, VOTO por que este Tribunal adote a minuta de Acórdão que trago à apreciação deste Colegiado.
TCU, Sala das Sessões, em 16 de novembro de 2022.
AROLDO CEDRAZ 
Relator